ACORDAO-COMPLETO-2414288

ACÓRDÃO 1837/2020 ATA 26/2020 - PLENÁRIO

VISTO, relatado e discutido este Relatório de Auditoria Operacional, que objetivou avaliar a eficiência e a eficácia da atuação da Agência Nacional de Mineração (ANM) na regulação, outorga e fiscalização do regime de PLG (Permissão de Lavra Garimpeira) .
ACORDAM os ministros do Tribunal de Contas da União, reunidos em sessão do Plenário, ante as razões expostas pela relatora, e com fundamento no art. 45 da Lei 8.443/1992 e no art. 250 do Regimento Interno, em:
9.1. determinar à Agência Nacional de Mineração que, em 180 (cento e oitenta) dias, fixe prazos para decidir sobre as matérias atinentes aos requerimentos de Permissão de Lavra Garimpeira submetidas a essa agência, nos termos do art. 13 da Lei 13.848/2019, considerando que essa permissão trata de aproveitamento imediato de jazimento mineral, conforme o art. 1º da Lei 7.805/1989, a demandar celeridade de sua outorga;
9.2. autuar processo de representação apartado destes autos, com fundamento nos arts. 43, inciso II, da Lei 8.443/1992, 4º e 76, incisos I, II e IV, do Regimento Interno da ANM (Portaria 247, de 8/4/2011, do Ministério de Minas e Energia) , para identificação dos responsáveis da diretoria da Agência Nacional de Mineração, com suas funções e respectivos períodos de atuação, e submissão a esta relatora proposta de audiências em decorrência de omissão sistemática na coordenação e gestão do planejamento e da execução da ação de fiscalização da atividade minerária, caracterizada pelo descumprimento do art.  9º da Lei 7.805/1989, evidenciado pela existência de PLGs outorgadas com até dez anos de vigência cujo Relatório Anual de Lavra informa as tipologias "Não iniciada - Razões técnicoeconômicas", Não iniciada - Não obtenção da Licença de Operação" e "Paralisada - Razões técnico-econômicas";
9.3. ordenar à Secretaria de Fiscalização de infraestrutura Hídrica, de Comunicação e de Mineração a realização de monitoramento periódico, de preferência anual, com vistas a acompanhar a implementação das medidas constantes deste acórdão, sua pertinência e adequabilidade ao tempo em que os monitoramentos serão realizados, tendo por base as avaliações implementadas nesses monitoramentos, novas medidas tendentes a incrementar o desempenho da ANM na regulação, outorga e fiscalização do regime de Permissão de Lavra Garimpeira (PLG) ;
9.4. recomendar à Agência Nacional de Mineração que:
9.4.1. implemente o planejamento anual da fiscalização da lavra, incluindo metas e indicadores específicos para aferir a eficiência e a eficácia das ações de fiscalização, em observância ao disposto no art. 82, inciso XIII, alínea "a", c/c os arts. 56, inciso IV, e 65, incisos I e II, do seu Regimento Interno - Anexo II à Resolução-ANM 2, de 12/12/2018;
9.4.2. elabore e atualize, periodicamente, o levantamento nacional de áreas de extração mineral não autorizada, em observância ao disposto no art. 2º, inciso XI, da Lei 13.575/2017 c/c o art. 56, inciso VII, do seu Regimento Interno - Anexo II à Resolução - ANM 2, de 12/12/2018;
9.4.3. celebre convênios ou acordos de cooperação técnica com órgãos públicos, com fundamento nos arts. 10, inciso XVII, e 13, inciso IV, do seu Regimento Interno - Anexo II à Resolução-ANM 2, de 12/12/2018, no sentido de obtenção de eficiência na fiscalização das atividades de mineração.
9.5. dar ciência desta deliberação à Organização das Cooperativas Brasileiras, para adoção das providências que considerar cabíveis quanto a possível ausência de registro de cooperativa de garimpeiros nessa organização, em afronta ao art. 107 da Lei 5.764/1971;
9.6. arquivar os autos.

Auditoria que teve por objetivo avaliar a eficiência e a eficácia da atuação da entidade na regulação, na outorga e na fiscalização do regime de PLG (Permissão de Lavra Garimpeira).

Agência Nacional de Mineração.

3. Interessados/Responsáveis: não há.

13.1. Ministros presentes: José Mucio Monteiro (Presidente), Walton Alencar Rodrigues, Benjamin Zymler, Aroldo Cedraz, Raimundo Carreiro, Ana Arraes (Relatora), Bruno Dantas e Vital do Rêgo.
13.2. Ministro-Substituto convocado: Marcos Bemquerer Costa.
13.3. Ministros-Substitutos presentes: Augusto Sherman Cavalcanti, André Luís de Carvalho e Weder de Oliveira.

ANA ARRAES

Reproduzo como relatório a instrução da unidade técnica, a qual contou com a anuência de seu corpo dirigente.
	"INTRODUÇÃO
I.1. Objetivo e escopo da auditoria
Trata-se de auditoria operacional para avaliar a eficiência e eficácia da atuação da Agência Nacional de Mineração na regulação, outorga e fiscalização do regime de PLG (Permissão de Lavra Garimpeira) , assim como na repressão à extração de minerais garimpáveis sem habilitação legal, no período de 2015 a junho de 2019, com abrangência em seis unidades administrativas regionais da autarquia.
A realização da auditoria foi autorizada pela Ministra Ana Arraes, mediante Despacho da Relatoria, datado de 2/7/2019, exarado nos autos do TC Processo 012.246/2019-0.
A fiscalização é oriunda de decisão do Plenário do TCU, prolatada na Sessão Extraordinária realizada em 21/12/2018 (Ata 50, de 12/1/2018) , que aprovou 'proposta de ação de controle consistente na realização de levantamento sobre a eficácia e eficiência de atuação dos órgãos responsáveis pela regulação e fiscalização da mineração em Roraima, e verificar os gargalos para o desenvolvimento deste setor'.
No comunicado ao Plenário, o Ministro Augusto Nardes, autor da proposta, mencionou notícias veiculadas na grande imprensa acerca do garimpo ilegal no estado de Roraima, em especial em terras indígenas. Argumentou que, embora o Estado de Roraima possua conhecidas reservas de minerais valiosos e úteis para a diversos segmentos, essa riqueza mineral está sendo pouco explorada legalmente, não trazendo benefícios à população. Destacou o fato de que quase a metade de território do estado está demarcada como reservas indígenas. E justificou que a atuação do TCU na busca de solução de problemas que envolvem a mineração em Roraima é relevante, porque, 'segundo estimativas da Polícia Federal, movimenta 1 bilhão de reais (garimpos ilegais) , sem considerar os prejuízos ambientais'.
Durante o planejamento, constatou-se a oportunidade de adequação do escopo da proposta, sendo este ampliado para incorporar outros estados, bem como incluir o processo de outorga, a fim de envolver os três macroprocessos finalísticos da cadeia de valor da ANM, consoante o art. 1º, parágrafo único, do seu Regimento Interno (Anexo II à Resolução-ANM 2, de 12/12/2018) .
Verificou-se, nesse sentido, que a garimpagem ilegal não está circunscrita ao território de Roraima e não se restringe a terras indígenas. Com efeito, vale mencionar que o MPF (Ministério Público Federal) ajuizou Ação Civil Pública na Justiça Federal no estado do Amazonas, em 19/12/2017, e Santarém/PA, em 12/7/2019, em face da ANM (Agência Nacional de Mineração) . Em essência, visavam impedir o sobrestamento de processos minerários cuja área requerida incide unidades de conservação ambiental sem plano de manejo que admita extração de substâncias minerais e exigir a regulamentação de critérios técnicos que delimitem quais atividades se enquadram no conceito constitucional e legal de atividade garimpeira e o cancelamento de permissões de lavra garimpeira em desacordo com a nova regulamentação.  
Da mesma forma, cabe registrar que Polícia Federal realizou operação, em abril de 2019, contra garimpo ilegal no curso do Rio Jequitinhonha/MG. A investigação apontou que cerca de 900 garimpeiros atuavam ilegalmente em cinco trechos do rio. 
Adotou-se o modelo de auditoria operacional, conforme aprovado em Despacho da Ministra Ana Arraes, datado de 2/7/2019, nos autos do TC Processo 012.246/2019-0, haja vista que esse instrumento de fiscalização é mais apropriado para analisar 'se empreendimentos, sistemas, operações, programas, atividades ou organizações do governo estão funcionando de acordo com os princípios de economicidade, eficiência e efetividade e se há espaço para aperfeiçoamento' (ISSAI 3000/17  Norma para Auditoria Operacional) .
Para cumprir com o objetivo pretendido, a matriz de planejamento previu oito questões de auditoria de modo a avaliar a eficiência e eficácia da atuação da Agência Nacional de Mineração em seus três macroprocessos finalísticos de regulação, outorga e fiscalização do regime de PLG (Permissão de Lavra Garimpeira) , focando notadamente os aspectos de implementação de políticas públicas conforme mandamento constitucional, de eficiência dos processos de outorga, de planejamento e abrangência das fiscalizações e da adequabilidade da estrutura organizacional.
Os principais critérios utilizados na auditoria foram dispositivos constitucionais prevendo que o Estado favorecerá a organização da atividade garimpeira em cooperativas, que as cooperativas terão prioridade na autorização ou concessão para pesquisa e lavra dos recursos e jazidas de minerais garimpáveis e que compete à União estabelecer as áreas e as condições para o exercício da atividade de garimpagem, em forma associativa. Também são utilizadas as normas estabelecidas pela Lei 7.805/1989, que criou o regime de PLG, e pela Lei 11.685/2008, que instituiu o Estatuto do Garimpeiro. 
As principais técnicas aplicadas foram entrevistas, questionários, pesquisa, uso de dados existentes, análise de conteúdo e estatística descritiva. Todas as evidências coletadas durante a execução do trabalho foram submetidas à aplicação de testes de suficiência, relevância e confiabilidade.
O relatório está organizado por achados de auditoria, conclusões gerais e proposta de encaminhamento da Unidade Técnica, que são precedidos pela visão geral do objeto. Ele está acompanhado pela matriz de achado (Apêndice A) , relatório de análise de dados (Apêndice B) e instrução de análise dos comentários dos gestores (Apêndice C) .
I.2. Método
Os procedimentos da auditoria estão alinhados às diretrizes estabelecidas nas Normas de Auditoria do TCU (Portaria-TCU 280/2010) e aos princípios e padrões estabelecidos no Manual de Auditoria Operacional.
Na coleta de dados, empregaram-se as técnicas de questionário, entrevista, pesquisa e uso de dados existentes. E na análise de dados, utilizaram-se, principalmente, as técnicas de análise de conteúdo e de estatística descritiva.
A coleta de dados consistiu na ampla análise da legislação afim, revisão de documentos, artigos, trabalhos acadêmicos e estudos disponíveis sobre políticas públicas e cooperativismo no ramo mineral. Ela foi complementada com requisições de auditoria, a saber:
a) expedição de ofícios de requisição 343/2019 e 348/2019-TCU/SeinfraCOM à ANM Sede e ao MME/SGM, respectivamente, solicitando informações sobre políticas públicas elaboradas e implementadas na vigência do PPA 2012-2015 e PPA 2015-2019 destinadas a promover a atividade de garimpagem, os recursos orçamentários alocados para execução de tais políticas e indicação das áreas estabelecidas para o exercício da atividade de garimpagem; e
b) expedição de ofícios de requisição 344/2019, 345/2019, 346/2019, 347/2019 e 349/2019-TCU/SeinfraCOM às Gerências Regionais da ANM nos estados de Roraima, Pará, Mato Grosso, Rio Grande Sul e Bahia, solicitando relação dos processos de outorga de permissão de lavra garimpeira (PLG) e identificação dos respectivos detentores do título minerário.
Na fase de planejamento, realizaram-se visitas técnicas na Gerência Regional da ANM no estado de Minas Gerais, no período de 19 a 22/8/2019, e reuniões com gestores da Superintendência de Pesquisa e Recursos Minerais; Superintendência de Produção Mineral; Superintendência de Gestão de Pessoas; e Superintendência de Regulação e Desenvolvimento da Mineração, ocorridas nos dias 27 e 28/8/2019.
Aplicou-se a técnica de Análise SWOT (Portaria-Segecex 31/2010) e, por meio da abordagem baseada em riscos, identificaram-se e avaliaram-se os eventos de risco relacionados às fraquezas e ameaças reveladas na Análise SWOT. Com base nessa avaliação de risco, elaboraram-se as questões de auditoria.
Submeteu-se a matriz de planejamento à validação do painel de referência com o objetivo específico de verificar se o exame estava focado sobre as questões mais relevantes e se o método proposto era suficiente para chegar às conclusões pretendidas. Esse evento foi realizado no dia 17/9/2019, no Instituto Serzedello Corrêa, com utilização da ferramenta Design Thinking, cuja abordagem busca a solução de problemas de forma coletiva e colaborativa. As críticas e sugestões colhidas no debate contribuíram para aprimorar o planejamento e assegurar a qualidade do trabalho.
Na fase de execução, realizaram-se trabalhos in loco nas Gerências Regionais da ANM nos estados de Roraima (23 a 27/9/2019) , Pará (30/9 a 4/10/2019) e Mato Grosso (7 a 11/10/2019) . Nessas visitas técnicas, aplicaram-se roteiros semiestruturados de entrevista junto a gestores e servidores locais, assim como analisaram-se processos físicos, mediante amostra aleatória não estatística elaborada no editor de planilhas Excel.
Remotamente, aplicaram-se questionários junto a gestores das Gerências Regionais da ANM nos estados de Minas Gerais, Rio Grande de Sul e Bahia.
Submeteu-se a matriz de achados à validação do painel de referência com o objetivo específico de avaliar a consistência das evidências coletadas, testar se os achados estavam bem caracterizados e verificar a pertinência das conclusões e propostas de deliberação. O evento foi realizado em 5/12/2019, nas dependências do TCU em Brasília e das Secretarias Estaduais nos estados de Minas Gerais e de Goiás, conectadas por meio de videoconferência. As sugestões oferecidas no painel foram consideradas na elaboração deste relatório de auditoria.
Conforme previsto na Portaria-TCU 280/2011, submeteu-se o relatório preliminar aos comentários dos gestores da Agência Nacional de Mineração, por meio do Ofício 556/2020TCU/Seproc, de 16/1/2020 (peça 80) , e do Ministério de Minas e Energia, por meio do Ofício 557/2020-TCU/Seproc, de mesma data (peças 81) . A manifestação dos gestores (peças 85-88) foi analisada na instrução que compõe o Apêndice C a este relatório, sendo que as alterações sugeridas e necessárias foram incorporadas neste relatório final.
I.3. Critérios
Adotaram-se, basicamente, os seguintes critérios:
Tabela 1 - Critérios de auditoria
	Dispositivo
	Regra

	Art. 174, § 3º, da CF/1988
	Determina ao Estado favorecer 'a organização da atividade garimpeira em cooperativas, levando em conta a proteção do meio ambiente e a promoção econômicosocial dos garimpeiros' [grifamos].

	Art. 174, § 4º, da CF/1988
	Estabelece a prioridade das cooperativas de garimpeiros 'na autorização ou concessão para pesquisa e lavra dos recursos e jazidas de minerais garimpáveis, nas áreas onde estejam atuando, e naquelas fixadas de acordo com o art. 21, XXV, na forma da lei' [grifamos].

	Art. 21, inciso XXV, da CF/1988 
	Atribui competência à União para 'estabelecer as áreas e as condições para o exercício da atividade de garimpagem, em forma associativa'.

	Art. 15 da Lei 7.805/1989
	Ratifica que 'cabe ao Poder Público favorecer a organização da atividade garimpeira em cooperativas, devendo promover o controle, a segurança, a higiene, a proteção ao meio ambiente na área explorada e a prática de melhores processos de extração e tratamento' [grifamos].

	Art. 10 da Lei 11.685/2008
	Delega ao Ministério de Minas e Energia a competência para elaborar políticas públicas destinadas a promover o desenvolvimento sustentável da atividade de garimpagem.

	Art. 1º do Regimento Interno do MME (Anexo XI à PortariaMME 108/2017) 
	Delega competência à Secretaria de Geologia, Mineração e Transformação Mineral para implementar as políticas para mineração e promover 'ações, projetos e programas que objetivem o desenvolvimento sustentável da mineração'.

	Art. 2º da Lei 13.575/2017
	Estabelece que a ANM 'terá como finalidade promover a gestão dos recursos minerais da União, bem como a regulação e a fiscalização das atividades para o aproveitamento dos recursos minerais no País'.

	Art. 11 da Lei 7.805/1989
	Delega competência ao DNPM/ANM para estabelecer 'as áreas de garimpagem, levando em consideração a ocorrência de bem mineral garimpável, o interesse do setor mineral e as razões de ordem social e ambiental'.

	Art. 12 da Lei 7.805/1989
	Reitera a prioridade das cooperativas de garimpeiros para realizar trabalhos nas áreas estabelecidas para garimpagem.

	Art. 5º da Lei 7.805/1989
	Estabelece que 'a permissão de lavra garimpeira será outorgada a brasileiro, a cooperativa de garimpeiros', sendo que a 'área permissionada não poderá exceder 50 hectares, salvo quando outorgada a cooperativa de garimpeiros' [grifamos].

	Art. 4º da Lei 7.805/1989
	Atribui competência ao DNPM/ANM para regular, mediante portaria, o procedimento para habilitação e outorga da PLG [grifamos].

	Art. 9º da Lei 7.805/1989
	Estabelece os deveres do permissionário de lavra garimpeira.

	Art. 107 da Lei 5.764/1971
	Estabelece que 'as cooperativas são obrigadas, para seu funcionamento, a registrar-se na Organização das Cooperativas Brasileiras ou na entidade estadual, se houver'.

	Art. 5º, inciso LXXVII, da CF/1988
	Assegura a todos, no âmbito judicial e administrativo, 'a razoável duração do processo e os meios que garantam a celeridade de sua tramitação'.

	Arts. 24 e 49 da Lei 9.784/1999
	Estabelecem que, inexistindo disposição específica, os atos no processo administrativo 'devem ser praticados no prazo de cinco dias' e que 'a Administração tem o prazo de até trinta dias para decidir', salvo motivo de força maior [grifamos].

	Art. 11 do Decreto-Lei 227/1967
	Estabelece o direito de prioridade à obtenção da autorização de pesquisa ou de registro de licença nos regimes de Autorização, Licenciamento e Concessão.

I.4. Processos conexos
O objeto da presente auditoria já foi parcialmente examinado pelo TCU em outras ações de controle a seguir destacadas:
Tabela 2 - Processos conexos
	Processo
	Deliberação

	TC Processo 005.711/2011-8
Acórdão 657/2012-TCU-Plenário
	Recomendações ao DNPM visando a melhoria na distribuição da força de trabalho entre as unidades regionais, no provimento dos recursos materiais necessários às áreas de fiscalização e na capacitação dos servidores lotados nas áreas de fiscalização (subitens 9.1.1 a 9.1.4) .

	TC Processo 027.818/2011-0
Acórdão 3004/2011-TCU-Plenário
	Recomendação ao DNPM no sentido de empregar 'esforços para dotar sua área de fiscalização de uma estrutura adequada à relevância e materialidade da atividade de exploração mineral nas respectivas unidades da federação' (subitem 9.2) .

	TC Processo 009.081/2017-8
Acórdão 513/2018Plenário
	Determinação à ANM no sentido de normatizar critérios de seleção de empreendimentos minerários a serem fiscalizados que contemplem aspectos como relevância, materialidade e risco (subitem 9.1) ;
Ciência ao MME, à Casa Civil, ao Ministério da Fazenda e à Comissão típica da Câmara dos Deputados e do Senado Federal, informando que a escassez de recursos orçamentários, de pessoal e de infraestrutura da Agência afeta sua capacidade de cumprir a missão institucional (subitem 9.3) .

VISÃO GERAL DO OBJETO
I.5. Da importância do patrimônio mineral brasileiro
O Brasil detém um dos maiores patrimônios minerais do mundo e está entre os grandes produtores e exportadores. Por disposição constitucional, para efeito de exploração, as jazidas e demais recursos minerais pertencem à União (art. 20, inciso IX, da CF/1988) .
Existem, neste País, condições geológicas favoráveis à mineração, com recursos conhecidos acima de cinquenta bens minerais metálicos e não metálicos. Em 2017, os títulos de direitos minerários outorgados correspondiam a 12,55% do território brasileiro, com a seguinte distribuição geográfica:
Figura 1 - Reservas minerais brasileiras
Extraído de: apresentação institucional ANM (disponível em: http://www.anm.gov.br/dnpm/banner-rotativo/apresentacao-institucional-imprensa/view; acesso em: 1º/7/2019) .
Dentre as principais províncias minerais brasileiras, destacam-se a região do Quadrilátero Ferrífero, em Minas Gerais, na qual ocorrem principalmente reservas de ferro, ouro e manganês, assim como a Província Mineral de Carajás, no Pará, na qual destacam-se as reservas de ferro, cobre, manganês, níquel e ouro (ANM, Relatório de Gestão 2018, p. 14) .
No mesmo ano de 2017, existiam 3.372 títulos outorgados, tendo havido exportação de 41,7 bilhões e importação de 6,8 bilhões de dólares. A arrecadação da Compensação pela Exploração dos Recursos Minerais (CFEM) alcançou 1,5 bilhão de reais (ANM, Anuário Mineral Brasileiro de 2018, p. 11) .
O Brasil é um player importante no setor mineral mundial, mas não tem conseguido criar um ambiente atrativo para investimentos, notadamente em pesquisa mineral. Apenas 1,6% (cerca de US$ 129 milhões) dos US$ 7,95 bilhões de investimentos mundiais programados para 2017 foram aplicados em pesquisa no Brasil (ANM, Relatório de Gestão 2018, p. 14-15) .
Paralelamente à extração mineral titulada, existe a extração de substâncias minerais sem a habilitação legal. O fato de a atividade irregular não exigir qualificação técnica e gerar uma expectativa de enriquecimento rápido desperta o interesse em um contexto social de desemprego e grave crise econômica. Destacam-se, nesse ambiente, problemas relacionados a lavras garimpeiras em terras indígenas, nas unidades de conservação e nas fronteiras do País.
                      TRIBUNAL DE CONTAS DA UNIÃO	TC Processo 018.935/2019-2
Segundo o Ibram (Instituto Brasileiro de Mineração) , 84% da produção anual de ouro em 2017 foi realizada pela mineração legalizada e 16% foi realizada pela mineração ilegal (Ibram, Eleições 2018: Políticas Públicas para Industria Mineral, p. 39) .
A BBC News Brasil noticiou que o estado de Roraima exportara, entre setembro de 2018 e início de 2019, 194 kg de ouro à Índia sem ter nenhuma mina operando legalmente. A venda do ouro teria rendido U$ 7,8 milhões, o equivalente a R$ 30,2 milhões (disponível em: https://www.bbc.com/portuguese/internacional-48534473; acesso em 13/6/2019) .
Um mapeamento realizado pela Rede Amazônica de Informação Socioambiental Georreferenciada (RAISG) no fim de 2018, apurou que a Amazônia Legal brasileira contém 321 pontos identificados de garimpos ilegais, ativos e inativos, dispostos em 132 áreas ao longo dos nove estados que a compõem, conforme a figura 2 (disponível em: https://projetocolabora.com.br/ods14/amazonia-tem-pelo-menos-321-pontos-de-garimpo-ilegal/; acesso em 14/6/2019) :
Figura 2 - Garimpos ilegais na Amazônia Legal brasileira
A pessoa física ou empresa de mineração que realiza atividades de extração e aproveitamento de substâncias minerais sem a outorga do necessário título apropria-se de riqueza mineral da União e não promove o desenvolvimento e a geração de riquezas. 
I.6. Do Plano Nacional de Mineração
O Plano Nacional de Mineração 2030 (PNM - 2030) é a ferramenta estratégica do Ministério de Minas e Energia para nortear as políticas de médio e longo prazo que possam contribuir para que o setor mineral seja alicerce para o desenvolvimento sustentável no País no até 2030 (disponível em: http://www.mme.gov.br/web/guest/secretarias/geologia-mineracao-e-transformacao-mineral/plano-nacional-de-mineracao-2030/pnm-2030; acesso em 3/7/2019) .
Esse plano está fundamentado em três diretrizes, a saber: (i) governança pública eficaz para promover o uso dos bens minerais extraídos no País, no interesse nacional; (ii) agregação de valor e adensamento de conhecimento em todas as etapas do setor mineral; e  (iii)  sustentabilidade em todas as etapas. Nesse sentido, foram propostos onze objetivos estratégicos, agrupados em três conjuntos conforme as referidas diretrizes, assim como ações necessárias para que esses objetivos sejam alcançados (PNM - 2030, p. 143) .
Destacam-se do referido Plano dois objetivos estratégicos e respectivas ações pertinentes ao objeto em análise, a saber (PNM - 2030, p. 147-148) :
Tabela 3 - Objetivos estratégicos do PNM 2030 sobre lavra garimpeira
	Objetivo estratégico
	Ação

	Estabelecer diretrizes para mineração em áreas com restrições legais
	Apoio à aprovação de lei que regulamente o aproveitamento dos bens minerais nas terras indígenas, segundo dispõe o Artigo 231 da Constituição Federal de 1988.

		Apoio à elaboração dos Planos de Manejo das Unidades de Conservação de Uso Sustentável, com previsão de atividade mineral, inclusive na Zona de Amortecimento.

	Ampliar os programas de formalização e fortalecimento de MPEs (Micro e Pequenas Empresas) 
	Ampliação e fortalecimento de programas de extensionismo mineral, de formalização e capacitação de MPEs, individuais ou organizadas na forma de APLs (Arranjos Produtivos Locais) , de cooperativas garimpeiras e de associações, assegurando-se a dotação adequada de recursos juntamente com outros órgãos e entidades públicos e privados [grifamos]

		Atuação do MME em entendimentos interministeriais visando à criação de linha de financiamento para formalização e modernização técnica das MPEs, com o objetivo de ampliar a eficiência produtiva, e à promoção de treinamento gerencial

Fonte: http://www.mme.gov.br/documents/36108/469987/PNM_2030.pdf/c1c58bf5-d32b-00be-5b70-8bf73e4923ad (PNM - 2030, p. 147-148; acesso em 3/7/2019) 
I.7. Da política pública para o setor mineral
No Plano Plurianual 2016-2019, o setor mineral está contemplado no âmbito do Programa 2041 Geologia, Mineração e Transformação Mineral, estruturado em torno dos seguintes objetivos:
a) 0032 Ampliar o conhecimento geológico do território nacional por meio da realização de estudos e levantamentos e melhorar a difusão de informações geocientíficas;
b) 0038 Ampliar as oportunidades de exploração mineral, a partir do aumento do conhecimento em áreas de relevante interesse mineral, considerando suas relações e impactos socioeconômicos no território, e por meio da melhoria do ambiente de negócios;
c) 0044 Estimular a agregação de valor ao bem mineral e o adensamento das cadeias produtivas por meio de pesquisa, desenvolvimento tecnológico e inovação no setor mineral;
d) 0478 Fortalecer a governança pública e a sustentabilidade do setor mineral, por meio do planejamento, da regulação, do monitoramento e da fiscalização das atividades do setor; e
e) 0481 Promover o desenvolvimento da pequena e média mineração por meio de ações de extensionismo mineral, formalização, cooperativismo e arranjos produtivos locais.
A execução do Programa 2041 está sob a responsabilidade do Ministério da Ciência e Tecnologia, por meio das Indústrias Nucleares do Brasil S.A. (INB) ; bem como do Ministério de Minas e Energia (MME) , por meio do Serviço Geológico Brasileiro (CPRM) e do DNPM/ANM.
Extraíram-se das leis orçamentárias de 2018 e 2019, respectivamente Lei 13.587/2018 (Volume IV - Tomo I) e Lei 13.808/2019 (Volume IV) , os seguintes dados orçamentários do programa em questão:
Tabela 4 - Recursos orçamentários do Programa Orçamentário 2041
	Programa 2041
	Execução (R$ 1,00) 
	Dotação (R$ 1,00) 

		2016
	2017
	2018
	2019

	Órgão: 24000 MCTIC
	5.018.999
	4.552.172
	4.098.203
	4.740.381

	Unidade Orçamentária: 24206 INB
	5.018.999
	4.552.172
	4.098.203
	4.740.381

	Órgão: 32000 MME
	35.538.766
	30.571.222
	52.473.168
	47.024.674

	Unidade Orçamentária: 32101 MME 
	390.344
	198.015
	1.023.834
	1.067.000

	Unidade Orçamentária: 32202 CPRM
	30.630.141
	24.380.512
	29.428.476
	37.357.696

	Unidade Orçamentária: 32396 ANM
	0
	0
	22.020.858
	8.599.978

	Unidade Orçamentária: 32263 DNPM
	4.518.281
	5.992.695
	0
	0

	Total (R$ 1,00) 
	40.557.765
	35.123.394
	56.571.371
	51.765.055

Fonte: elaboração da SeinfraCOM; dados extraídos da LOA 2018 e 2019
Nos exercícios de 2016 e 2017, coube ao DNPM a responsabilidade pelo desenvolvimento de ações no âmbito dos objetivos 0038, 0478 e 0481. A partir de 2018, a ANM ficou responsável exclusivamente pela execução da ação 215Z Outorga, Fiscalização e Regulação da Pesquisa e Produção Mineral do objetivo 0478.
Considerando-se apenas a LOA 2019, a distribuição da dotação orçamentária do Programa 2041, no valor de R$ 51.765.055, está espelhada no gráfico 3:
Figura 3 - Distribuição dos recursos orçamentários do Programa 2041 na LOA 2019
Fonte: elaboração da SeinfraCOM; dados extraídos da LOA 2019
I.8. Da gestão dos recursos minerais da União
A Lei 13.575/2017 extinguiu o DNPM e criou a ANM, tendo 'como finalidade promover a gestão dos recursos minerais da União, bem como a regulação e a fiscalização das atividades para o aproveitamento dos recursos minerais no País' (art. 2º) . Sinteticamente, a cadeia de valor da ANM é composta pelos seguintes macroprocessos, consoante seu regimento interno (art. 1º, parágrafo único, do Anexo II à Resolução ANM 2/2018) :
Figura 4 - Macroprocessos da ANM
Fonte: elaboração da SeinfraCOM
Ainda segundo o regimento interno, os macroprocessos finalísticos são definidos da seguinte forma:
a) regulação: compreende os processos relacionados ao estabelecimento de requisitos para o aproveitamento dos recursos minerais por meio da elaboração e atualização de atos normativos, bem como o fornecimento de subsídios para as ações de regulação de competência da ANM;
b) outorga: compreende os processos relacionados a verificação do atendimento a requisitos estabelecidos em atos normativos para expedição de títulos minerários; e
c) fiscalização: compreende os processos relacionados a verificação do cumprimento das obrigações decorrentes dos títulos minerários, e a respectiva ação da ANM em caso de não cumprimento.
Os regimes de aproveitamento das substâncias minerais encontram-se especificados no art. 2º do Código de Mineração (Decreto 227/1967) , a saber:
Tabela 5 - Regimes de aproveitamento de substância minerais
	Tipo de regime
	Aplicação

	Autorização
	Pesquisa mineral, visando o conhecimento da geologia, definição de depósitos minerais e avaliação da exequibilidade do aproveitamento econômico da jazida.

	Concessão
	Lavra ou aproveitamento industrial de jazida considerada técnica e economicamente explotável.

	Licenciamento
	Aproveitamento de recursos minerais de uso in natura na construção civil, corretivo de solo e fabricação de cerâmica vermelha.

	Permissão de Lavra Garimpeira
	Aproveitamento imediato de jazimento mineral que possa ser lavrado independentemente de prévios trabalhos de pesquisa.

	Registro
	Extração de bens minerais de emprego imediato e exclusivo em obras públicas de execução direta.

I.9. Da Permissão de Lavra Garimpeira
O regime de permissão de lavra garimpeira (PLG) foi criado pela Lei 7.805/1989 que, também, extinguiu o regime de matrícula. Destina-se ao 'aproveitamento imediato de jazimento mineral que, por sua natureza, dimensão, localização e utilização econômica, possa ser lavrado, independentemente de prévios trabalhos de pesquisa' (art. 1º, parágrafo único, da Lei 7.805/1989) .
A lei determina que a atividade de aproveitamento de substâncias minerais garimpáveis seja 'executada no interior de áreas estabelecidas para este fim, exercida por brasileiro, cooperativa de garimpeiros, autorizada a funcionar como empresa de mineração', sob o regime de PLG (art. 10 da Lei 7.805/1989) . A permissão vigorará por até cinco anos, podendo ser sucessivamente renovada enquanto a área permissionada a brasileiro não poderá exceder cinquenta hectares, 'salvo quando outorgada a cooperativa de garimpeiros' (art. 5º da Lei 7.805/1989) .
Por meio de ato normativo do DNPM, a área máxima de cada título outorgado à cooperativa de garimpeiros encontra-se adstrita a dez mil hectares na Amazônia Legal e um mil hectares nas demais regiões (art. 44 da Portaria-DNPM 155/2016) .
Ainda conforme a lei, a PLG deve ser outorgada pela ANM mediante procedimento de habilitação regulado por meio de portaria expedida pela própria agência (art. 4º da Lei 7.805/1989) . Para tanto, a ANM deve estabelecer as áreas e as condições para o exercício da atividade de garimpagem, levando em consideração a ocorrência de bem mineral garimpável, o interesse do setor mineral e as razões de ordem social e ambiental (art. 21, inciso XXV, da CF/1988 c/c art. 11 da Lei 7.805/1989) . Nessas áreas estabelecidas para garimpagem, os trabalhos devem ser realizados preferencialmente em forma associativa, com prioridade para as cooperativas de garimpeiros (art. 174, § 4º, da CF/1988 c/c art. 12 da Lei 7.805/1989) .
Atualmente, o procedimento de outorga da PLG segue os seguintes passos:
Figura 5 - Procedimento de outorga de PLG
Fonte: elaboração da SeinfraCOM
Vale esclarecer que o indeferimento de plano ocorre se a área já estiver onerada ou se houver descumprimento dos requisitos legais. Antes do indeferimento, a ANM poderá formular exigências necessárias à melhor instrução do requerimento de PLG, conforme dispõe o art. 218 da PortariaDNPM 155/2016.
No período entre 2015 e 2018, a ANM outorgou 819 permissões de lavra garimpeira, sendo que 77,78% dessas outorgas estão concentradas nos estados do Pará, Mato Grosso e Minas Gerais, enquanto 95,12% delas estão concentradas em nove estados, conforme ilustra a figura 6.
Figura 6 - Outorgas de Permissão de Lavra Garimpeira no período de 2015 a 2018
Fonte: elaboração da SeinfraCOM
Internamente, a fiscalização promovida pela ANM divide-se em: (i) fiscalização da lavra autorizada ou em área titulada; e (ii) fiscalização da lavra não autorizada ou em área não titulada.
O não-cumprimento dos deveres do permissionário da lavra garimpeira sujeita o infrator às sanções de advertência, multa ou cancelamento da permissão (art. 9º da Lei 7.805/1989) . A extração mineral sem título autorizativo de lavra não está sujeita a medidas sancionatórias aplicáveis pela ANM, ensejando somente a lavratura do auto de paralisação de empreendimentos minerais pelo fiscal da ANM (art. 321, inciso I, da Portaria-DNM 155/2016 e Manual de Lavra Ilegal) . Nesse caso, a ANM comunica o fato ao órgão ambiental para as providências a seu cargo, ao Ministério Público para apuração de eventual infração penal e à Procuradoria da União para propor ação de reparação do dano patrimonial.
Compete à Superintendência de Produção Mineral, em articulação com as unidades regionais nos estados, promover a fiscalização de lavra autorizada  (art. 82, incisos XIII, c/c arts. 59 e 65, incisos I e II, do Regimento Interno da ANM) .  Por outro lado, compete à Superintendência de Pesquisa e Recursos Minerais, também em articulação com as unidades regionais, elaborar o planejamento e promover atividades de repressão da extração de bens minerais sem habilitação (art. 82, inciso IX, c/c arts. 52 e 56, incisos I e IV, do Regimento Interno da ANM) .
Posto isso, apresentam-se, em seguida, os achados de auditoria, salientando-se que se trata de síntese da análise de dados que compõe o Apêndice B a este relatório.    
ACHADO 1: NÃO ATENDIMENTO DO PRECEITO CONSTITUCIONAL QUE PRIORIZA A ORGANIZAÇÃO DA ATIVIDADE GARIMPEIRA EM COOPERATIVAS E DETERMINA O ESTABELECIMENTO DE ÁREAS E CONDIÇÕES PARA O EXERCÍCIO DA ATIVIDADE DE GARIMPAGEM.
Buscou-se verificar se, na vigência dos Planos Plurianuais (PPA) 20122015 e 20162019, foram instituídas e implementadas políticas públicas para dar efetividade à diretriz constitucional, estabelecida no art. 174, § 3º, da Constituição Federal, que determina ao Estado favorecer 'a organização da atividade garimpeira em cooperativas, levando em conta a proteção do meio ambiente e a promoção econômico-social dos garimpeiros'. Em complemento, procurou-se averiguar se, no mesmo período de 2012 a 2019, foram estabelecidas 'as áreas e as condições para o exercício da atividade de garimpagem, em forma associativa', conforme disposto no art. 21, inciso XXV, da CF/1988, dando-se prioridade a cooperativas na outorga da PLG nessas áreas, conforme preceito constitucional.
Constatou-se que, devido à insuficiência de políticas públicas destinadas ao favorecimento da organização da atividade garimpeira em cooperativas e a deficiências na atuação do DNPM/ANM, está ocorrendo predominância de pessoas físicas e empresas de mineração no rol de detentores de títulos de permissão de lavra garimpeira, em detrimento da prioridade constitucional assegurada às cooperativas de garimpeiros, o que está levando ao desequilíbrio no desenvolvimento do setor, impactando negativamente a formalização da atividade garimpeira. 
De fato, as evidências coletadas confirmaram que o Ministério de Minas e Energia não elaborou políticas públicas nacionais específicas e exclusivas para 'favorecer a organização da atividade garimpeira em cooperativas', conforme prevê o art. 174, § 3º, da Constituição Federal de 1988, tampouco para promover o desenvolvimento sustentável da atividade de garimpagem, conforme determina o art. 10 da Lei 11.685/2008, que instituiu o Estatuto do Garimpeiro. Também permitem afirmar que as intervenções governamentais não estão favorecendo a atividade de garimpagem na forma associativa.
Por sua vez, o DNPM/ANM não estabeleceu 'as áreas e as condições para o exercício da atividade de garimpagem, em forma associativa', conforme prevê o art. 21, inciso XXV, da CF/1988 c/c o art. 11 da Lei 7.805/1989 (grifamos) .
Conforme ensina o Ministro Luís Roberto Barroso, não há avanço maior em âmbito jurídico 'que o de assegurar efetividade ao texto constitucional, com a realização concreta dos seus comandos no mundo dos fatos'. Por isso, devem-se 'esgotar todas as potencialidades interpretativas do texto constitucional, sem ficar no aguardo dos agentes infraconstitucionais'. Não é próprio das normas jurídicas 'sugerir, aconselhar, alvitrar. São elas comandos imperativos' (grifamos; BARROSO, Luís Roberto. A Efetividade aas Normas Constitucionais Revisitada; disponível em: http://bibliotecadigital.fgv.br/ojs/index.php/rda/article/view/46330/46902; acesso em 17/4/2020) .
No mesmo sentido, José Afonso da Silva entende não haver norma constitucional com valor meramente moral de conselhos, avisos ou lições. Todas as normas 'têm a força imperativa de regras, ditadas pela soberania nacional ou popular aos seus órgãos' (SILVA, José Afonso da. Aplicabilidade das normas constitucionais. São Paulo. Malheiros. 1998) .
Miguel Reale, citado por Barroso, escreveu que as regras que dispõem sobre a organização dos poderes do Estado, as que estruturam órgãos e distribuem competências e atribuições caracterizam-se pela 'obrigação objetiva de algo que deve ser feito, sem que o dever enunciado fique subordinado à ocorrência de um fato previsto, do qual possam ou não resultar determinadas consequências' (BARROSO, Luís Roberto. A Efetividade aas Normas Constitucionais Revisitada; disponível em: http://bibliotecadigital.fgv.br/ojs/index.php/rda/article/view/46330/46902; acesso em 17/4/2020) .
Ainda que seja negada a eficácia plena das normas constitucionais em comento, é cediço que já houve atuação do legislador estabelecendo regulamentos para tais matérias mediante a Lei 7.805/1989, que cria o regime de permissão de lavra garimpeira, e a Lei 11.685/2008, que institui o Estatuto do Garimpeiro.
Não obstante a aplicabilidade concreta de normas constitucionais e legais que disciplinam a atividade de garimpagem, verificou-se que nos PPA 2012-2015, PPA 2016-2019 e até mesmo no projeto de lei do PPA 20202023, não houve dotação orçamentária destinada exclusivamente à promoção da atividade garimpeira em cooperativas. No mesmo sentido, o Diagnóstico do Ramo Mineral, elaborado pelo Sistema OCB (Organização das Cooperativas Brasileiras) , mostrou que, entre as cooperativas respondentes a questionários, 89,8% delas não participaram de nenhuma ação governamental e 70% não tiveram acesso a linhas de financiamento em 2016. Por sua vez, diagnóstico preparado para o MME revelou que as políticas voltadas para a mineração em pequena escala (MPE) não conseguiram atacar os graves problemas do setor.
A Secretaria de Geologia, Mineração e Transformação Mineral (SGM/MME) reconheceu, por meio do Ofício 252/2019/SGM-MME, de 2/10/2019, que 'foram identificadas algumas ações pontuais para o segmento garimpeiro', no âmbito do PPA 20122015, e confirmou que não há 'uma política explícita para a atividade garimpeira'. Respondendo questionamento constante do Ofício 0343/2019TCU/SeinfraCOM, de 19/9/2019, a Superintendência de Desenvolvimento Institucional da ANM informou, por meio do Despacho SEI Nº10/APOF/2019, de 29/10/2019, que 'Não existiu no orçamento do DNPM nem na ANM aplicação de recursos orçamentários e financeiros destinados especificamente ao Cooperativismo Mineral' (grifamos) .
Nos comentários ao relatório preliminar, o MME ratifica que 'as políticas destinadas ao favorecimento da organização dos garimpeiros em cooperativa e da promoção da sustentabilidade da atividade foram, até a presente gestão, rarefeitas em ações pontuais' (grifamos) . Sustenta, todavia, ser 'fundamental o reconhecimento de que a consecução das determinações da Constituição Federal e da legislação sobre o tema depende da união de esforços das áreas da saúde, do trabalho, do meio ambiente e da economia'. Sendo assim, entende que eventual determinação do TCU 'deve contemplar a multidisciplinariedade e a transversalidade dos assuntos, sob pena de não alcançar o problema e, com isso, não se chegar às devidas soluções'.
Sem embargos das alegações, o MME informa que a eventual determinação do TCU viria ao encontro dos objetivos e prioridades da Secretaria de Geologia, Mineração e Transformação Mineral (SGM/MME) . Cita, como exemplo, o início de processo de construção de um guia de gestão da Mineração Artesanal e em Pequena Escala (MAPE) para Governos, desenvolvido em parceria com o Fórum Intergovernamental sobre Mineração, Metais e Desenvolvimento Sustentável (IGF) , e o Programa ACP-EU, em 2019. Também, destaca a edição da Portaria/SGM 108/2019, que estuda os problemas e possíveis soluções para o garimpo no Brasil, tendo se reunido com mais de 40 entidades, incluindo órgãos públicos, cooperativas e organizações do setor, no intuito de promover e sustentar amplo e eficaz modelo de gestão e de incentivo às boas práticas e à formalização da atividade.
Por sua vez, a ANM contesta ter havido violação a preceito constitucional, visto que o direito de prioridade para as cooperativas teria sido regulamentado pela Lei 7.805/1989 (art. 14) e pelo extinto Decreto 98.812/1990 (arts. 23 a 25) , criando todas as condições para o exercício do direito de prioridade. Informa que a resolução da ANM que regulamenta a atividade de lavra garimpeira está para ser publicada. 
Em contraponto, vale repisar que o art. 174, § 3º, da CF/1988 dispõe, expressamente, que 'O Estado favorecerá a organização da atividade garimpeira em cooperativas, levando em conta a proteção do meio ambiente e a promoção econômico-social dos garimpeiros'. Enfatizando a norma constitucional, o art. 15 da Lei 7.805/1989 repisa que 'cabe ao Poder Público favorecer a organização da atividade garimpeira em cooperativas, devendo promover o controle, a segurança, a higiene, a proteção ao meio ambiente na área explorada e a prática de melhores processos de extração e tratamento'. Da mesma forma, o art. 10 da Lei 11.685/2008, literalmente, determina que 'A atividade de garimpagem será objeto de elaboração de políticas públicas pelo Ministério de Minas e Energia destinadas a promover o seu desenvolvimento sustentável' (grifamos) .
De acordo com o art. 1º do Anexo I ao Decreto 9.675/2019, inclui na área de competência do Ministério de Minas e Energia atuar sobre os seguintes assuntos: (i) políticas nacionais de geologia, de exploração e de produção de recursos minerais e energéticos; e (ii) política nacional de mineração e transformação mineral. Portanto, não resta dúvida que cabe ao MME, como representante do Estado, a responsabilidade para elaborar políticas nacionais para favorecer a organização da atividade garimpeira em cooperativas e destinadas a promover o desenvolvimento sustentável da atividade de garimpagem. 
Quanto à possível multidisciplinariedade e a transversalidade da política, está claro que o art. 15 da Lei 7.805/1989 estabelece que o Poder Público, além favorecer a organização da atividade garimpeira em cooperativas, deve 'promover o controle, a segurança, a higiene, a proteção ao meio ambiente na área explorada e a prática de melhores processos de extração e tratamento' (grifamos) . Entretanto, entende-se que a atuação do MME a fim de 'favorecer a organização da atividade garimpeiras em cooperativas' e promover 'a prática de melhores processos de extração e tratamento' não está, necessariamente, atrelada a medidas de controle, segurança, higiene e proteção do meio ambiente. 
No tocante à alegada não violação a preceito constitucional pela ANM, entendese que, na verdade, o art. 14 da Lei 7.805/1989 limita alcance do comando do art. 174, § 4º, da Constituição Federal. O dispositivo constitucional preconiza que as cooperativas de garimpeiros 'terão prioridade na autorização ou concessão para pesquisa e lavra dos recursos e jazidas de minerais garimpáveis, nas áreas onde estejam atuando, e naquelas fixadas de acordo com o art. 21, XXV, na forma da lei' (grifamos) . Por sua vez, o dispositivo legal assegura a prioridade somente nas áreas onde as cooperativas já estivessem atuando, desde que a ocupação tenha ocorrido nos seguintes casos: (i) em áreas consideradas livres; (ii) em áreas requeridas com prioridade, até a entrada em vigor da lei; e (iii) em áreas onde fossem titulares da permissão.
A propósito, cabe lembrar que a prioridade nas áreas fixadas de acordo com o art. 21, inciso XXV, da CF/1988 foi ratificada no art. 12 da Lei 7.805/1989. Todavia, constatou-se que o DNPM/ANM não estabeleceu áreas para o exercício da atividade de garimpagem, nos últimos dez anos, tampouco criou as condições para realização dos trabalhos de garimpagem preferencialmente em forma associativa, com prioridade para as cooperativas de garimpeiros, o que afronta o disposto no art. 21, inciso XXV, da CF/1988 c/c os arts. 10, 11 e 12, da Lei 7.805/1989. Por outro lado, reduziu ou extinguiu as chamadas reservas garimpeiras preexistentes da década de 1990. 
Essa constatação foi corroborada mediante entrevistas e questionários, assim como por meio do Despacho SEI Nº127/GFAM/2019, de 23/10/2019, que atendeu questionamentos constantes do Ofício 0343/2019-TCU/SeinfraCOM, de 19/9/2019. A Gerência de Fiscalização do Aproveitamento Mineral informou que 'não foram identificadas reservas garimpeiras estabelecidas a partir de 2012'. Acrescentou que o normativo mais recente que trata a respeito da criação de áreas de garimpagem é a Portaria-DNPM 10/2007, que estabeleceu área destinada a estudo de viabilidade de reserva garimpeira, no município de Novo Aripuanã, no estado do Amazonas.
Nesse sentido, é oportuno salientar que a redução ou extinção das chamadas reservas garimpeiras, por si só, não implica afronta ao disposto no art. 21, inciso XXV, da CF/1988, desde que novas áreas sejam estabelecidas em extensão suficiente para atender a demanda por PLG. 
Atualmente, a ANM outorga PLGs em qualquer área livre do território nacional, independentemente de estarem contidas em áreas criadas para garimpagem. Esse procedimento era praticado antes mesmo da edição da PortariaDNPM 257/1995, que expressamente autorizava essa forma de outorga. E continuou após a PortariaDNPM 178/2004 haver revogado a autorização, determinando que a PLG fosse 'outorgada em áreas previamente estabelecidas para garimpagem pelo Diretor-Geral do DNPM, nos termos do art. 11 da Lei nº 7.805, de 1989'.
O art. 207 da vigente Portaria-DNM 155/2016 também estabelece que 'a PLG será outorgada em áreas previamente estabelecidas para garimpagem nos termos do art. 11 da Lei nº 7.805, de 1989', mas o título permanece sendo outorgado em qualquer área livre do território brasileiro. Para tanto, cabe a qualquer interessado identificar áreas com minerais garimpáveis, delimitá-la com única poligonal, verificar se ela está livre e ingressar com o requerimento na Agência Reguladora.
Nos comentários ao relatório preliminar, a ANM sustenta que haveria a possibilidade de outorga de PLG em área livre, haja vista que o art. 7º da Lei 7.805/1989 possibilita tal permissão inclusive em área onerada. Acrescenta que a previsão de estabelecimento de áreas para garimpagem não excluiria a possibilidade de exercício da atividade em outras áreas por iniciativa individual de uma pessoa ou de cooperativa.
De fato, sabe-se que o dispositivo mencionado admite a outorga de PLG 'em área de manifesto de mina ou de concessão de lavra, com autorização do titular, quando houver viabilidade técnica e econômica no aproveitamento por ambos os regimes'.  Entretanto, o caráter claramente excepcional da norma é facilmente percebido, pois limita a localização, condiciona a garimpagem à autorização do titular e exige que haja viabilidade técnica e econômica do aproveitamento nos dois regimes.
Ademais, essa excepcionalidade possui a mesma natureza das áreas de garimpagem tratadas no art. 21, inciso XXV, da CF/1988 e no art. 11 da Lei 7.805/1989, tendo em vista que essas áreas devem ser estabelecidas 'levando em consideração a ocorrência de bem mineral garimpável, o interesse do setor mineral e as razões de ordem social e ambiental'. A única diferença reside na coexistência de dois regimes de aproveitamento de substâncias minerais na mesma área, também admitida, excepcionalmente, em área objeto de permissão de lavra garimpeira, consoante o art. 8º da Lei 7.805/1989. Tudo isso, está em harmonia com a boa gestão dos recursos minerais da União, que deve ser promovida pela ANM (art. 2º da Lei 13.575/2017) .
Em regra, prevalece a competência da ANM para estabelecer as áreas e as condições para o exercício da atividade de garimpagem, em forma associativa, levando em consideração a ocorrência de bem mineral garimpável, o interesse do setor mineral e as razões de ordem social e ambiental, consoante disposto no art. 21, inciso XXV, da CF/1988 c/c o art. 11 da Lei 7.805/1989. Ademais, o art. 10 da mesma Lei exclui a possibilidade de haver garimpagem em outras áreas delimitadas por iniciativa de terceiros, pois considera a garimpagem como 'atividade de aproveitamento de substâncias minerais garimpáveis, executadas no interior de áreas estabelecidas para este fim, exercida por brasileiro, cooperativa de garimpeiros, autorizada a funcionar como empresa de mineração, sob o regime de permissão de lavra garimpeira' (grifamos) .
O desvirtuamento do modelo de organização da atividade de garimpagem idealizado pelo Poder Constituinte (arts. 21, inciso XXV, e 174, §§ 3º e 4º, da CF/1988) está espelhado no universo de 989 títulos de PLG outorgados no período entre 2015 a julho de 2019, mostrando que 78,87% dos títulos foram outorgados a pessoas físicas ou empresas de mineração e apenas 21,12% deles foram outorgados a cooperativas de garimpeiros. A distribuição desses títulos por Gerências Regionais está ilustrada na figura 7.
Figura 7 - Comparação entre títulos de PLGs individuais e de cooperativas
Fonte: elaboração da SeinfraCOM; dados extraídos da resposta ao Ofício 0343/2019 TCU/SeinfraCOM
Deve-se reconhecer que a proporção é inversa em relação à extensão da área permissionada, conforme dados consolidados na tabela abaixo:
Tabela 6 - Comparação entre áreas permissionadas em títulos individuais e de cooperativas
	Gerência
	Cooperativa
	Pessoa/empresa
	Total Área (ha) 

		Área (ha) 
	%
	Área (ha) 
	%
	
	ANM-PA
	75.462,64
	82,16%
	16.386,81
	17,84%
	91.849,45

	ANM-MT
	254.462,64
	97,88%
	5.518,11
	2,12%
	259.980,75

	ANM-MG
	10.528,19
	66,48%
	5.308,39
	33,52%
	15.836,58

	ANM-RS
	4,44
	1,25%
	351,09
	98,75%
	355,53

	ANM-PB
	0,00
	0,00%
	1.080,49
	100,00%
	1.080,49

	ANM-BA
	5.378,71
	90,19%
	585,05
	9,81%
	5.963,76

	ANM-RO
	74.263,13
	99,34%
	490,64
	0,66%
	74.753,77

	ANM-TO
	346,62
	31,02%
	770,85
	68,98%
	1.117,47

	Demais Regionais
	5.033,94
	73,43%
	1.821,45
	26,57%
	6.855,39

	Total
	425.480,31
	92,94%
	32.312,88
	7,06%
	457.793,19

Fonte: elaboração da SeinfraCOM; dados extraídos da resposta da ANM ao Ofício 0343/2019 TCU/SeinfraCOM
Não obstante a aparente vantagem de cooperativas no tocante à extensão em áreas de PLGs outorgadas no período auditado, não é possível concluir que elas tiveram efetiva prioridade. Primeiro, porque não existe nenhum critério estabelecido pela ANM nesse sentido. Segundo, porque não se trata de área per capita. E terceiro, porque a própria SGM/MME reconheceu que não foi elaborada nenhuma política pública específica para favorecer a organização da atividade garimpeira em cooperativas. Assim, essa vantagem, se de fato houver, não decorre de ações governamentais para favorecer a organização da atividade de garimpagem em cooperativas.
Além disso, é possível que cooperativas detentoras de outorga da PLG não atendam o requisito finalístico de constituir-se como associação de pessoas com interesses comuns, economicamente organizada de forma democrática para prestar serviços aos seus cooperados, sem fins lucrativos. Segundo o diagnóstico da mineração em pequena escala, somente 62 das 214 cooperativas registradas no Sigmine (Sistema de Informações Geográficas da Mineração) , ou seja 29%, são filiadas ao Sistema OCB (Diagnóstico Socioeconômico e Ambiental da Mineração em Pequena Escala no Brasil; Relatório Final. São Paulo, março de 2018, p. 58-59) . A discrepância entre os dois registros encontra-se ilustrada na figura 8.
Figura 8 - Evolução das cooperativas filiadas à OCB e registradas no Sigmine/ANM
Fonte: elaboração da SeinfraCOM; dados extraídos do Anuário do Cooperativismo Brasileiro 2019, da OCB (Disponível em: https://www.ocb.org.br/numeros; acesso em: 1º/11/2019) ; e do diagnóstico da MPE elaborado para o MME (Diagnóstico Socioeconômico e Ambiental da Mineração em Pequena Escala no Brasil; Relatório Final. São Paulo, março 2018, p. 58 59) 
Essa discrepância existe porque a ANM não exige, para fins de outorga da PLG, que cooperativa de garimpeiros tenha registro na Organização das Cooperativas Brasileiras (OCB) ou no órgão competente estadual. Esse procedimento está incompatível com a exigência constante no art. 107 da Lei 5.764/1971, a saber: 'as cooperativas são obrigadas, para seu funcionamento, a registrar-se na Organização das Cooperativas Brasileiras ou na entidade estadual, se houver, mediante apresentação dos estatutos sociais e suas alterações posteriores' (grifamos) .
De qualquer modo, entende-se que a inércia estatal quanto ao favorecimento da organização da atividade garimpeira em cooperativas e ao estabelecimento das áreas e condições para o exercício da atividade de garimpagem dificulta a concretização do modelo idealizado pelo Poder Constituinte para esse segmento da mineração e reiterado pelo legislador na Lei 7.805/1989, que cria a regime de permissão de lavra garimpeira e extingue o regime de matrícula. Essa inércia concorre para a desarticulação e pulverização da atividade garimpeira, podendo estimular o trabalho terceirizado em condições precárias, bem como o garimpo ilegal.
A omissão quanto à instituição de norma regulamentadora específica sobre o procedimento para habilitação à outorga da permissão de lavra garimpeira, prevista no art. 4º da Lei 7.805/1989, e a aplicação do direito de prioridade previsto no art. 11 do Código de Mineração (Decreto-Lei 227/1967) , contribui para a preponderância, em números de outorgas, de pessoas e empresas de mineração no regime de PLG, em detrimento da prioridade da cooperativa de garimpeiros. Também pode dar ensejo à ocorrência do trabalho garimpeiro informal e expansão do garimpo ilegal.
No tocante ao direito de prioridade, vale esclarecer o art. 11, alínea 'a', do Decreto-Lei 227/1967, prevê que ele seja respeitado, especificamente, 'na aplicação dos regimes de Autorização, Licenciamento e Concessão'. Na Lei 7.805/1989, o termo prioridade é mencionado apenas para referir-se às cooperativas de garimpeiros nos art. 12 e 14.  Entretanto, o art. 12 do Anexo à PortariaDNPM 155/2016 estendeu a aplicação do direito de prioridade de que trata o art. 11 do Código de Mineração a todos os regimes de aproveitamento de substâncias, inclusive em relação ao regime de PLG, o qual deve ser respeitado após o ingresso do requerimento na unidade competente da ANM.
Além da ausência de previsão legal, a aplicação do direito de prioridade tratado no Código de Mineração no regime de PLG é prejudicial, pois privilegia o minerador que pode contratar serviços de consultoria e tem condições para arcar com o custeio inerente ao licenciamento ambiental, em detrimento do pequeno minerador com vulnerabilidade socioeconômica. 
Conclui-se, por todo o exposto, ser necessária a atuação do TCU no sentido de mobilizar o Ministério de Minas e Energia com vistas a elaboração e implantação de políticas públicas e ações efetivas para favorecer 'a organização da atividade garimpeira em cooperativas, levando em conta a proteção do meio ambiente e a promoção econômico-social dos garimpeiros', conforme estatuído no art. 174, § 3º, da Constituição Federal de 1988. Sua intervenção facilitaria o acesso ao direito mineral, ao crédito, a programas de capacitação e a instituições autorizadas para comercialização da produção, fomentando, assim, o setor minerário nacional.
Da mesma forma, é necessária a mobilização da ANM acerca de sua omissão no dever constitucional e legal de 'estabelecer as áreas e as condições para o exercício da atividade de garimpagem, em forma associativa', assegurando a prioridade da outorga da permissão de lavra nessas áreas a cooperativas de garimpeiros. O estabelecimento de áreas de garimpagem não só reflete o cumprimento da legislação pátria, como é medida com grande potencial de redução de conflitos e facilitação da fiscalização.
Ainda, a ANM deve adotar medidas para que o registro de cooperativas de garimpeiros na OCB conste do rol de documentos analisados nos processos de requerimento de PLG, para cumprimento do disposto no art. 107, da Lei 5.764/1971. Deste modo, as cooperativas cadastradas no Sigmine só poderão ser titulares de direitos minerários se satisfizerem esse requisito legal.
Nos comentários ao relatório preliminar, a ANM alega que não existe, atualmente, nenhuma proposta do setor para a criação de reserva garimpeira e não identificou essa necessidade.
Nesse sentido, é importante enfatizar que o estabelecimento de áreas e das condições para o exercício da atividade de garimpagem, na forma associativa, trata-se do modelo vislumbrado pelo Poder Constituinte para organizar o setor e, assim, reduzir a lavra garimpeira ilegal.
Com efeito, lembra-se que a exposição de motivos do Projeto de Lei 2.277 ressalta que a criação do novo regime de PLG tem o propósito de criar 'as condições para o desenvolvimento organizado da garimpagem, pois na medida em que se possibilite a outorga de título para a extração mineral em áreas devidamente delimitadas, poderá a atividade se desenvolver em nível empresarial'. Menciona ainda, com relação à atividade, que 'foram incluídos dispositivos dando competência ao Poder Público para estabelecer as áreas de garimpagem e definidos os minerais garimpáveis (sic) , de acordo com princípios constitucionais' (grifamos) .
De fato, verifica-se que o art. 11 da Lei 7.805/1989 dispõe, in verbis, que o 'Departamento Nacional de Produção Mineral - DNPM estabelecerá as áreas de garimpagem, levando em consideração a ocorrência de bem mineral garimpável, o interesse do setor mineral e as razões de ordem social e ambiental'. E o art. 12 da mesma Lei prevê que 'nas áreas estabelecidas para garimpagem, os trabalhos deverão ser realizados preferencialmente em forma associativa, com prioridade para as cooperativas de garimpeiros'.
 Portanto, cabe à ANM atuar como protagonista na organização da atividade garimpeira, estabelecendo áreas propícias para o aproveitamento de mineral garimpável e as condições para habilitação à outorga da PLG, prioritariamente a cooperativas devidamente constituídas e regularizadas conforme a legislação aplicável. A atuação proativa da ANM nesse segmento é um mandamento constitucional e legal que não pode depender de eventual demanda e nem poderia ser delegada para o minerador, que atualmente é responsável pela identificação de áreas com potencial de aproveitamento mineral.
Nesse passo, em vista dos fundamentos supracitados, que evidenciam a ocorrência de irregularidade em curso, torna-se oportuna proposta de determinação ao MME para que institua ação governamental específica com vistas a favorecer a organização da atividade garimpeira em cooperativas, bem como elabore política pública destinada a promover o desenvolvimento sustentável da atividade de garimpagem, em cumprimento ao preceito constitucional contido no art. 174, § 3º, da Constituição Federal de 1988 c/c o art. 15 da Lei 7.805/1989 e o art. 10 da Lei 11.685/2008.
Diante da identificação de irregularidades vigentes em razão de descumprimento de norma, também se considera oportuna proposta de determinação à ANM para que:
a) estabeleça áreas e condições para o exercício da atividade de garimpagem, em forma associativa, levando em consideração a ocorrência de bem mineral garimpável, o interesse do setor mineral e as razões de ordem social e ambiental, dando-se preferência para a realização de trabalhos em forma associativa nessas áreas, com prioridade para as cooperativas de garimpeiros, em cumprimento ao preceito constitucional estabelecido nos arts. 21, inciso XXV, e 174, § 4º, da Constituição Federal de 1988 c/c os arts. 11 e 12 da Lei 7.805/1989; e
b) promova, respeitando o direito ao contraditório e ampla defesa, o saneamento das permissões de lavras garimpeira outorgadas a cooperativas de garimpeiros que não estão registradas na Organização das Cooperativas Brasileiras ou na entidade estadual, se houver, em cumprimento ao disposto no art. 107 da Lei 5.764/1971.
As propostas acima refletem a necessidade de que os gestores da ANM e do MME adotem medidas concretas e imediatas para corrigir as irregularidades vigentes identificadas. A plena efetivação de tais providências demanda prazo compatível com a sua complexidade, propondo-se, por isso, a fixação de prazo de 360 dias para o seu cumprimento.
ACHADO 2: OUTORGA DE ÁREAS SUPERIORES A 50 HECTARES A PESSOAS FÍSICAS OU A EMPRESAS DE MINERAÇÃO
Buscou-se verificar se, no período compreendido entre 2015 a junho de 2019:
a) as pessoas físicas ou empresas de mineração que detém mais de uma PLG vêm apresentando informações quantitativas da produção e comercialização anual das substâncias minerais extraídas em quantidades compatíveis com as condições de outorga de cada título de lavra;
b) a ANM realiza procedimento específico de fiscalização sobre os relatórios de lavra de permissionários, pessoas físicas e empresas de mineração, que detém mais de uma outorga; e
c) os permissionários, pessoas físicas e empresas de mineração, que detêm mais de uma PLG apresentam, no Relatório Anual de Lavra (RAL) , informações quantitativas da produção e comercialização de todas as áreas tituladas.
Adicionalmente, analisou-se a legalidade da outorga de mais de uma PLG a uma mesma pessoa física ou empresa de mineração, com área total superior a 50 hectares, em face de controvérsia sobre essa matéria entre o Conselho de Defesa Nacional (CDN) e a ANM, constatada durante os trabalhos de execução in loco na Gerência Regional da ANM no estado de Roraima.
Constatou-se que, devido à aplicação do direito de prioridade (art. 11 do DecretoLei 227/1967) no âmbito do regime de permissão de lavra garimpeira, bem como à inovação normativa que vincula o limite máximo de cinquenta hectares de área permissionada ao título, está ocorrendo concentração de permissões de lavra garimpeira em poder de determinadas pessoas físicas e empresas de mineração, sem amparo legal e sem o aproveitamento de substâncias minerais compatível com o potencial de extração regular da área, que está levando à descaraterização do regime de PLG, à exploração de garimpeiros sem acesso ao título minerário e ao uso do título para fins especulativos ou para legalização de substâncias minerais extraídas em áreas não autorizadas, impactando negativamente o direito à PLG de outros mineradores e a formalização da atividade garimpeira.
De fato, apenas 15 permissionários monopolizam 58,74% das 652 PLGs outorgadas no estado do Mato Grosso e outros 15 monopolizam 66,07% das 787 PLGs outorgadas no estado do Pará. Nesse universo há casos emblemáticos, como um permissionário no estado do Mato Grosso que detém 95 títulos, com área total de 4.442,08 hectares, e outro no estado do Pará que detém 162 títulos, com área total de 8.097,98 hectares. A primeira área equivale a quase 50% do limite máximo de 10.000 hectares que pode ser outorgado à cooperativa de garimpeiros na Amazônia Legal enquanto a segunda é superior a 80%.
Essa situação está em desacordo com o art. 5º da Lei 7.805/1989, pelo o qual a PLG deve ser 'outorgada a brasileiro, a cooperativa de garimpeiros, autorizada a funcionar como empresa de mineração', sendo que a área permissionada a brasileiro não poderá exceder cinquenta hectares. Ela decorre de inovação interpretativa vigente no art. 44 da Portaria-DNPM 155/2016 que ampliou o conceito legal de 'brasileiro' para abarcar a firma individual e vinculou a área máxima de cinquenta hectares ao título de PLG, indo em sentido contrário ao espírito de cooperativismo estabelecido pelo art. 174 da Constituição Federal que deveria ser priorizado na outorga da lavra garimpeira.
A outorga ilimitada de títulos de PLGs com extensão superior a cinquenta hectares a uma mesma pessoa física ou empresa de mineração não ocorre somente em áreas de fronteira, pois encontra embargo no Conselho de Defesa Nacional (CDN) , responsável pela emissão de assentimento prévio. Segundo o CDN, deve-se atender 'aos ideais estatuídos pela Lei nº 7.805, de 1989', observando a exigência imposta pelo seu inciso III do art. 5º, 'que estabelece o limite de 50 hectares como área máxima a ser dada em permissão ao particular'.
Nos comentários ao relatório preliminar, a ANM sustenta que não existe limitação legal para o número de PLGs concedidas a um mesmo interessado, seja pessoa física, firma individual ou cooperativa. Acrescenta que o Código de Mineração não restringe o número de títulos para um mesmo interessado (registro de licença, alvará de pesquisa, concessão de lavra) .
Tal sustentação não encontra respaldo no art. 5º da Lei 7.805/1989, in verbis:
Art. 5º A permissão de lavra garimpeira será outorgada a brasileiro, a cooperativa de garimpeiros, autorizada a funcionar como empresa de mineração, sob as seguintes condições:
[...]
III - a área permissionada não poderá exceder 50 (cinquenta) hectares, salvo quando outorgada a cooperativa de garimpeiros.
De fato, a Lei 7.805/1989 não limita expressamente o número de títulos de PLG que poderá ser concedido a um mesmo interessado, brasileiro ou cooperativa de garimpeiros. No entanto, a ressalva na parte final do inciso III do art. 5º evidencia que a extensão da área de todos dos títulos de PLG outorgados a um mesmo brasileiro não poderá exceder cinquenta hectares.
Esse entendimento está em harmonia com a Constitucional Federal, que optou pelo exercício da atividade de garimpagem em forma associativa (art. 21, inciso XXV) , bem como elegeu as cooperativas de garimpeiros como prioritárias 'na autorização ou concessão para pesquisa e lavra dos recursos e jazidas minerais garimpáveis', nas áreas onde já estivessem atuando e naquelas que devem ser estabelecidas para atividades de garimpagem (art. 174, §§ 3º e 4º) .
Ele também está alinhado com os ideais que nortearam a criação do regime de PLG. Consta na exposição de motivos do Projeto de Lei 2.277 que o regime de matrícula, então vigente, 'pelo seu caráter individual e de uso de instrumentos rudimentares', apresentava-se incompatível com a realidade do setor, 'já que os trabalhos são coletivos, além de inconvenientes, devido às dificuldades para fazer cumprir as obrigações pertinentes à legislação ambiental, trabalhista e previdenciária, entre outras' (grifamos) .
De acordo com o projeto de lei, a área objeto da permissão de lavra não poderia exceder dez hectares, salvo quando outorgada a cooperativa de garimpeiros (grifamos) . Na Câmara dos Deputados, uma proposta de emenda tentou estabelecer o limite de três de títulos a serem outorgados a um mesmo cidadão ou mesma empresa. Outra visou restringir a cinco hectares a extensão da área permissionada a cada brasileiro, tendo 'o propósito de reservar mais espaço para as cooperativas de garimpeiros que, por sua natureza associativa, representam o grande instrumento para uma distribuição mais justa da riqueza mineral brasileira'. Prevaleceu a proposta do relator que entendeu ser necessário ampliar a área máxima para cinquenta hectares, concebendo-se 'um módulo de extensão superficial condizente com os trabalhos que deverão ser realizados' (grifamos) .
Está claro, portanto, que a Lei 7.805/1989 restringe a cinquenta hectares a extensão máxima da área que pode ser permissionada a uma mesma pessoa física (ou brasileiro, na denominação legal) , independentemente do número de títulos. Não faria sentido o legislador limitar a extensão da área permissionada, sem a concomitante restrição da autuação do órgão regulador quanto ao número de PLGs outorgadas a uma mesma pessoa.
Ademais, a outorga de mais de um título cujas áreas não sejam contíguas é incompatível com o motivo que levou à ampliação da área máxima permissionada de dez para cinquenta hectares. Conforme demonstrado, o propósito do legislador é conceber um módulo condizente com o trabalho de extração mineral, o que não condiz com fracionamento de áreas.
No mesmo sentido, a Procuradoria da República do Município de Itaituba entende 'que a concentração de mais de uma PLG por garimpeiro frauda o intento do legislador de limitar a dimensão da área permitida', bem como desqualifica o titular dos títulos minerários 'como garimpeiro, pois não é possível a uma pessoa física atuar diretamente em mais de uma PLG, tendo a própria lei estabelecido o limite de 50 hectares para cada área permitida' (Recomendação 1, de 18/3/2020; disponível em: http://www.mpf.mp.br/pa/sala-de-imprensa/documentos/2020/RECPA.pdf; acesso em 5/5/2020) .
Constataram-se duas irregularidades decorrente da outorga ilimitada de PLG a pessoas físicas e empresas de mineração. No estado do Pará, apurou-se no Inquérito Policial 0179/2016 (31768.2017.4.01.3902) a negociação privada e informal do direito minerário ou utilização da PLG para venda de ouro de origem ilegal. Um inquirido apresentou cópias de 'Contrato particular de parceria de minério' celebrado com titulares de PLGs, sendo que um titular cedente confirmou a existência da parceria e esclareceu que teria 367 ou 368 parceiros ativos, recebendo de seus parceiros 0,2% da extração do que eles declaram. Apurou-se, ainda, que outras PLGs foram utilizadas para 'comprar e esquentar ouro de origem ilegal'.
A segunda irregularidade consiste na utilização do regime de PLG para o aproveitamento de jazimento mineral cuja natureza e dimensão não apresentam compatibilidade com os ideais de sua criação. Há garimpos no estado de Mato Grosso nos quais parte de extensa área permissionada não é diretamente destinada à extração mineral, servindo somente como estrutura de apoio para implantação do bota-fora, planta de beneficiamento, central de amalgamação e barragem. Além disso, os garimpos empregam maquinário pesado na lavra, no sistema de beneficiamento e no procedimento de amalgamação, conforme ilustra o plano diretor de lavra juntado nos Processos 866.258/1998 e 866.487/1996, cujos detalhes são apresentados a seguir:
Tabela 7 - Infraestrutura de garimpos no estado de Mato Grosso
	Atividade
	Equipamentos

		Garimpo de Jonas Gimenez - 40 PLGs
	Garimpo de Roberto Rondon - 12 PLGs

	Mina
	5 escavadeiras de esteira, 3 pás carregadeiras, 1 rompedor, 9 caminhões basculante e 1 caminhão pipa
	2 escavadeiras de esteira, 3 pás carregadeiras, 1 rompedor, 9 caminhões basculante, 1 caminhão pipa e 1 motoniveladora

	Beneficiamento
	2 moinhos de martelo, 2 moinhos de bolas, 5 bombas para polpa, 6 hidrociclones e 11 centrífugas
	4 moinhos de martelo, 4 moinhos de bolas, 4 bombas para polpa, 4 hidrociclones e 16 centrífugas

	Amalgamação
	1 tombador amalgamador, 1 retorta, 1 capela de exaustão e 1 balança analítica
	3 tombadores amalgamador, 1 retorta, 1 capela de exaustão e 2 balanças analíticas

Fonte: elaboração da SeinfraCOM; dados extraídos dos Processos 866.258/1998 e 866.487/1996, da ANM
No garimpo de Mara Daisy (Processo 866.825/2010) , constituído por 41 PLGs, também existem atividades de lavra, beneficiamento e amalgamação. Entretanto, neste caso, não foi possível identificar os equipamentos utilizados.
Portanto, a interpretação extensiva dada pelo DNPM/ANM ao citado art. 5º da Lei 7.805/1989, permitindo a outorga de áreas superiores a cinquenta hectares a uma só pessoa física ou empresa de mineração gerou, como dito, distorções significativas ao regime de PLG, como a terceirização de direitos minerários a pessoas sem acesso direto ao título ou sua apropriação para empreendimentos incompatíveis com os ideais que motivaram sua criação.
Nos comentários ao relatório preliminar, a ANM argumenta que a Lei 7.805/1989 não estabelece limite para a quantidade ou porte de equipamentos. Alega que, como qualquer atividade de extração mineral, existe necessidade de uma área de servidão para disposição de rejeitos, estéreis, planta de beneficiamento e edificações.
Em oposição, entende-se que utilização de área permissionada somente como estrutura de apoio para implantação de bota-fora, planta de beneficiamento, central de amalgamação, barragem ou outro uso que não seja a extração mineral propriamente dita é incompatível com o regime de PLG. Conforme o art. 5º da Lei 7.805/1989, cada área permissionada de até cinquenta hectares é uma célula de garimpagem (para o garimpeiro individual) , onde devem ser realizadas atividades de extração de substâncias minerais.
Além disso, o art. 9º da Lei 7.805/1989 não autoriza o uso da área para realização de atividades acessórias à extração, sem que concomitantemente ocorra o extrativismo mineral naquela mesma área. O inciso I do referido artigo impõe que os trabalhos de extração na área permissionada sejam iniciados no prazo de noventa dias. Depreende-se, assim, que qualquer outro uso da área sem a correspondente extração mineral está em desacordo com o regime de PLG.
A ANM tem competência para promover a gestão dos recursos minerais da União, o que inclui expedir títulos minerários (art. 2º, caput e inciso XVII, da Lei 13.575/2017) . Infere-se do disposto no art. 9º, inciso II, c/c o art. 21 da Lei 7.805/1989 que a outorga da PLG se destina apenas a trabalhos de extração de substâncias minerais indicadas no título. Sendo assim, entende-se que a expedição de títulos de PLG cuja área seja empregada somente para disposição de rejeitos, estéreis, planta de beneficiamento e edificações extrapola a competência da ANM e o objetivo do título minerário. Por outro lado, a utilização do título da PLG para fim diverso da extração de substâncias minerais configura descumprimento dos deveres de permissionário, estabelecidos no art. 9º da Lei 7.805/1989.
De qualquer modo, é certo que o regime de PLG não comporta empreendimentos do porte indicado no plano diretor de lavra para os garimpos de Jonas Gimenez (Processo 866.258/1998) e de Roberto Rondon Processos (Processo 866.487/1996) ou empreendimentos de porte assemelhados. Está pressuposto na exposição de motivos do Poder Executivo, na discussão do projeto de lei, assim como na Lei 7.805/1989, que este regime foi concebido para atender minerador autônomo ou quem atua em regime de economia familiar, cujo empreendimento seja compatível com áreas permissionadas com extensão máxima de cinquenta hectares, assim como cooperativas de garimpeiros com empreendimentos de qualquer porte.
No mesmo sentido, a Procuradoria da República do Município de Itaituba entende que:
[...] o deferimento de mais de uma PLG para uma mesma pessoa sugere a exploração empresarial da garimpagem, que ocorre quando o permissionário não atua diretamente no processo produtivo e contrata garimpeiros para trabalhar nas áreas, pagando-lhes salário ou percentual sobre o valor da produção, e que normalmente essa exploração empresarial se dá mediante o emprego de maquinário pesado, como pás carregadeiras, escavadeiras hidráulicas, caminhões e dragas, com a dispensa legal da pesquisa mineral para o regime de PLG, e com burla ao correto licenciamento ambiental, vez que o licenciamento é concedido para um regime de exploração mineral simplificado que, conforme a própria lei, se submete a limites máximos quanto a dimensão da área explorada. (Recomendação 1, de 18/3/2020; disponível em: http://www.mpf.mp.br/pa/sala-de-imprensa/documentos/2020/RECPA.pdf; acesso em 5/5/2020; grifos do original) .
A presente análise confirma ser necessária a adoção de medidas pela ANM visando o enquadramento das outorgas de PLG às condições estabelecidas na Constituição Federal, na Lei 7.805/1989 e no Decreto-Lei 227/1967 (Código de Mineração) . O enquadramento proposto não prejudica o regular desenvolvimento do setor minerário, haja vista que a Portaria-DNPM 155/2016 já prevê, na Seção IV, hipóteses de mudança de regime, se for necessária. 
Constitui agravante à destinação de áreas de PLG exclusivamente para atividades assessórias à extração mineral o fato de a ANM não realizar fiscalização efetiva e nem seletiva sobre o conteúdo dos relatórios de lavra garimpeira. Quando a fiscalização é realizada, a análise é restrita a aspectos formais, como a verificação da conformidade da Anotação de Responsabilidade Técnica (ART) de elaboração do relatório.
Constatou-se na análise por amostragem que a maioria absoluta das áreas cujo permissionário detém mais de uma outorga encontra-se ociosa. Em comum, verificouse as seguintes tipologias para a situação operacional da mina: 'Não iniciada - Não obtenção da licença ambiental de operação', 'Não iniciada - Em fase de desenvolvimento', 'Não iniciada - Razões técnico-econômicas', 'Paralisada - Razões técnico-econômicas'. 
Considerando-se que existem PLGs outorgadas há mais de dez anos nessa situação, é oportuno lembrar que o art. 9º, incisos I e VII, da Lei 7.805/1989 determina ao permissionário da lavra garimpeira iniciar os trabalhos de extração no prazo de 90 dias, contados da data da publicação do título, e não suspender os trabalhos por prazo superior a 120 dias, salvo motivo justificado.
Em suma, pode-se afirmar que o objeto auditado não está em conformidade com os critérios de auditoria aplicados. A concentração ilegal de PLGs em poder de determinadas pessoas físicas e empresas de mineração tem como consequência a descaraterização do regime de PLG, a exploração de garimpeiros sem acesso ao título minerário e o uso do título para fins especulativos ou para legalização de substâncias minerais extraídas em áreas não autorizadas. Ela impacta negativamente o direito à PLG de outros mineradores e a formalização da atividade garimpeira
A desconformidade do objeto auditado resulta da omissão do DNPM/ANM, que não estabeleceu o procedimento para habilitação para outorga da PLG; da aplicação indevida do direito de prioridade no âmbito do regime de PLG; e da interpretação extensiva do art. 5º da Lei 7.805/1989, que desvirtuou o entendimento legal sobre a titularidade e extensão territorial da permissão.
Nos comentários ao relatório preliminar, a ANM discorda com veemência de que teria havido omissão quanto à definição de procedimentos para outorga de PLG, haja vista que o DNPM teria editado normativos específicos para esse fim. Acrescenta que tal regramento atualmente integra a Portaria-DNPM 155/2016. Ressalta que observa estritamente o direito de prioridade na outorga de PLG. Assegura que não houve desvirtuamento do entendimento legal, visto que atua com suporte no entendimento da Procuradoria/AGU.
Data vênia à discordância da ANM, reitera-se que a omissão de que trata o relatório preliminar de auditoria é aquela relativa à edição de um 'procedimento para habilitação' à outorga da PLG. As disposições aplicáveis à PLG definidas na Portaria-DNPM 155/2016, que, em essência, seguem o mesmo rito dos procedimentos estabelecidos para os demais regimes de aproveitamento das substâncias minerais, previstos no art. 2º do Decreto-Lei 227/1967 (Código de Mineração) , não estão em conformidade com o regulamento exigido no art. 4º da Lei 7.805/1989, in verbis:
Art. 4º A permissão de lavra garimpeira será outorgada pelo Diretor-Geral do Departamento Nacional de Produção Mineral - DNPM, que regulará, mediante portaria, o respectivo procedimento para habilitação (grifamos) .
De acordo com a exposição de motivos do projeto de lei, o regime de PLG tem o propósito de criar 'condições para o desenvolvimento organizado da garimpagem, pois na medida em que se possibilite a outorga de título para a extração mineral em áreas devidamente delimitadas, poderá a atividade se desenvolver em nível empresarial'. A mensagem ainda informa que 'foram incluídos dispositivos dando competência ao Poder Público para estabelecer as áreas de garimpagem e definidos os minerais garimpáveis, de acordo com princípios constitucionais' (grifamos) .
Portanto, o funcionamento do regime de PLG pressupõe que a ANM estabeleça áreas de garimpagem, previamente licenciada pelo órgão ambiental, levando em consideração a ocorrência de bem mineral garimpável, o interesse do setor mineral e as razões de ordem social e ambiental, consoante prevê o art. 21, inciso XXV, da CF/1988 c/c os arts. 11 e 13 da Lei 7.805/1989. O procedimento para habilitação exigido no art. 4º da Lei 7.805/1989 destina-se à outorga de PLG nessas áreas de garimpagem.
Em contradição com dispositivos constitucionais e legais, o regramento para outorga de PLG que atualmente integra a Portaria DNPM 155/2016 delega ao garimpeiro a competência para identificar minerais garimpáveis, delimitar a área pretendida com uma única poligonal e consultar ao Sigmine (Sistema de Informações Geográficas da Mineração) para verificar se a área está livre. Assim como ocorre nos demais regimes, o pedido de outorga da PLG inicia-se com o preenchimento do formulário padronizado de pré-requerimento eletrônico (arts. 10 e 200) , que deverá ser impresso e protocolizado na Gerência Regional em cuja circunscrição situa-se a área pretendida, acompanhados dos elementos de instrução e prova e/ou documentos complementares (arts. 11 e 201) .
Ademais, não há diferenças substanciais na tramitação processual, de modo que requerimentos de autorização de pesquisa, concessão de lavra, registro de licença, permissão de lavra garimpeira e registro de extração seguem a trilha em conjunto. Nesse contexto, o protocolo do requerimento gera o chamado de direito de prioridade para fins do estudo da área requerida (art. 12) . Todavia, o art. 11 do Código de Mineração (Decreto-Lei 277/1967) determina o respeito a esse direito somente 'na aplicação dos regimes de Autorização, Licenciamento e Concessão' (grifamos) .
Na verdade, o art. 174, § 4º, da Constituição Federal garantiu prioridade às cooperativas 'na autorização ou concessão para pesquisa e lavra dos recursos e jazidas de minerais garimpáveis, nas áreas onde estejam atuando, e naquelas fixadas de acordo com o art. 21, XXV'. Não se tratando, portando, da mesma forma de prioridade prevista no Código de Mineração, a normatização expedida pela ANM deve estabelecer o regramento que dará efetividade aos dispositivos constitucionais, previstos no art. 21, inciso XXV, e 174, § 4º, da CF/1988, além de definir o procedimento para habilitação à outorga da PLG, exigido no art. 4º da Lei 7.805/1989.
Os fundamentos supracitados evidenciam a ocorrência de irregularidade em curso na ANM, cuja correção requer adoção de providências concretas e imediatas pelos gestores. Nesse passo, adotando-se prazo compatível para que tais providências sejam concluídas, torna-se oportuna proposta de determinação à ANM para que:
a) elabore ato normativo que regulará o procedimento para habilitação à outorga da permissão de lavra garimpeira, em cumprimento ao disposto no art. 4º da Lei 7.805/1989; e
b) promova, respeitando o direito ao contraditório e à ampla defesa, a compatibilidade das permissões de lavra garimpeira vigentes aos preceitos legais, em cumprimento às condições de outorga e requisitos para manutenção da vigência do título minerário estabelecidas nos arts. 5º e 9º da Lei 7.805/1989, tendo em vista que há PLGs outorgadas com até dez anos de vigência cujo Relatório Anual de Lavra informou as tipologias 'Não iniciada - Razões técnicoeconômicas', Não iniciada - Não obtenção da Licença de Operação' e 'Paralisada - Razões técnico-econômicas', assim como existem pessoas físicas e empresas de mineração que acumularam até dezenas de outorgas, sendo que algumas se encontram ociosas, outras são objeto de especulação e negociação privada de direitos minerários, ou ainda abrigam empreendimentos incompatíveis com o perfil idealizado para o regime de PLG.
Também se considera oportuna proposta de recomendação à ANM a fim de que:
a) altere a redação do art. 44, caput e inciso I, do Anexo à Portaria-DNPM 155/2016, respeitando o critério de titularidade e o limite da extensão territorial da permissão de lavra garimpeira estabelecidos no art. 5º da Lei 7.805/1989, tendo em vista que atual redação carrega interpretação  extensiva que pode induzir a ocorrência de ilegalidade na outorga de permissão de lavra garimpeira, pois modifica o conceito legal de 'brasileiro', para abarcar a firma individual, e vincula a área máxima de cinquenta hectares ao título outorgado;
b) adote mecanismos e procedimentos que assegurem a compatibilidade das permissões de lavra garimpeira que venham a ser outorgadas aos preceitos constitucionais e legais, em cumprimento às condições de outorga do título minerário, observando especialmente os requisitos estabelecidos nos arts. 21, inciso XXV, e 174, §§ 3º e 4º, da CF/1988 c/c os arts. 5º e 10 a 14 da Lei 7.805/1989.
A adoção das medidas propostas poderá beneficiar o pequeno garimpeiro e democratizar a exploração de substâncias minerais garimpáveis, aumentar a formalização da extração de substâncias minerais e diminuir o uso especulativo da PLG, com redução da quantidade de áreas permissionadas sem produção mineral.
ACHADO 3: MOROSIDADE NA INSTRUÇÃO DO REQUERIMENTO E OUTORGA DA PLG
Buscou-se verificar se, no período compreendido entre 2015 a junho de 2019, a instrução do requerimento da permissão de lavra garimpeira (PLG) foi realizada com eficiência e eficácia, de modo que o tempo de tramitação do processo não prejudique o desenvolvimento regular do setor e desestimule a formalização da atividade de garimpagem.
Constatou-se que, devido a deficiências nos sistemas de tecnologia da informação e na gestão processual, à demora na implantação processo minerário eletrônico e à insuficiência no quadro de recursos humanos, está ocorrendo morosidade na instrução dos requerimentos da permissão de lavra garimpeira e outorga do título minerário, o que está retardando o andamento dos projetos de exploração mineral, impactando o desenvolvimento do setor e a arrecadação da Compensação Financeira pela Exploração de Recursos Minerais.
De fato, no período de 2015 a junho/2019, a instrução do requerimento da PLG pode ser considerada ágil, sendo realizada em até 21 dias (Processo 851.087/2014) , ou extremamente morosa, sendo realizada em até 27,46 anos (Processo 850.566/1991) . O tempo de tramitação do processo nas cinco Gerências Regionais com a maior quantidade de permissões outorgadas no período auditado encontra-se detalhado na tabela abaixo:
Tabela 8 - Tempo mediano de outorga de PLG no período de 2015 a junho de 2019
	Unidade
	Quant. PLGs
	Tempo de instrução do requerimento de PLG

			Mínimo
	Máximo
	1º quartil
	Mediana
	3º quartil

			Dias
	Anos
	Dias
	Anos
	Dias
	Anos
	Dias
	Anos
	Dias
	Anos

	ANM (geral) 
	989
	21
	0,06
	9.886
	27,46
	316
	0,88
	526
	1,46
	1.034
	2,87

	Pará
	422
	21
	0,06
	9.886
	27,46
	357
	0,99
	657
	1,83
	1.109
	3,08

	Mato Grosso
	232
	47
	0,13
	4.310
	11,97
	218
	0,60
	387
	1,08
	791
	2,20

	Minas Gerais
	137
	44
	0,12
	5.763
	16,01
	404
	1,12
	610
	1,69
	1.031
	2,86

	Rio Grande do Sul
	40
	96
	0,27
	3.063
	8,51
	214
	0,59
	378
	1,05
	636
	1,77

	Paraíba
	28
	140
	0,39
	1.623
	4,51
	307
	0,85
	357
	0,99
	403
	1,12

Fonte: elaboração da SeinfraCOM; dados extraídos da resposta da ANM ao Ofício 0343/2019 TCU/SeinfraCOM
Conforme determina o art. 4º da Lei 7.805/1989, a PLG deveria ser outorgada por meio de um procedimento de habilitação específico regulado mediante portaria do DNPM/ANM. Na prática, o procedimento de outorga da PLG segue o rito processual comum a todos os regimes de aproveitamento de recursos minerais, mudando-se apenas os documentos de instrução do pedido.
Nessa esteira, é oportuno enfatizar que o regime de PLG foi criado para o 'aproveitamento imediato de jazimento mineral que possa ser lavrado, independentemente de prévios trabalhos de pesquisa'. Sendo assim, ele exige um modelo simplificado de outorga e rapidez na instrução do requerimento.
Nos comentários ao relatório preliminar, a ANM informa que o Capítulo V da PortariaDNPM 155/2016, arts. 200 a 223, estabelece as disposições específicas aplicáveis à PLG. Destaca que esse regime é significativamente simplificado em comparação aos demais, uma vez que dispensa apresentação de planos de pesquisa e de aproveitamento econômico. Dessa forma, entende que a morosidade na outorga não se deve à complexidade, e sim às deficiências de pessoal e infraestrutura, associadas ao volume de processos e à morosidade na apresentação da licença ambiental.
A esse respeito, cabe ratificar que a ANM subordinou as disposições da Portaria-DNPM 155/2016, no que tange ao regime de PLG, ao direito de prioridade estabelecido no art. 11 do Código Minerário. Conforme já demonstrado, o referido dispositivo não se aplica ao regime de PLG. Em que pese o procedimento ditado pelo referido normativo ser, em tese, mais célere, os requerimentos de PLG são analisados sem prioridade em relação aos dos demais regimes e, de forma geral, o são pelos mesmos servidores, que ficam assoberbados. O reflexo disso já foi demonstrado quando constatada a existência de processos minerários de PLG da década de 90 ainda em trâmite.
O art. 5º, inciso LXXVII, da CF/1988 assegura a todos a razoável duração ao processo e os meios que garantam a celeridade de sua tramitação. Sob esse espírito, os artigos 24 e 49 da Lei 9.784/1999 dispõem que os atos processuais devem ser praticados no prazo máximo de dez dias e que a Administração tem o prazo de até trinta dias para decidir. No mesmo sentido, o art. 13 da Lei 13.848/2019 estabelece que 'a agência reguladora deverá decidir as matérias submetidas a sua apreciação nos prazos fixados na legislação e, em caso de omissão, nos prazos estabelecidos em seu regimento interno'.
Sinteticamente, o processo de outorga da PLG segue os passos indicados na figura 9.
Figura 9 - Trâmite processual do requerimento de PLG
Fonte: Elaboração SeinfraCOM
Nota-se que a obtenção da licença ambiental pode impactar no tempo de outorga, tarefa que não se encontra adstrita às competências da ANM. Salienta-se, porém, que isso não ocorreu em todos os casos analisados, visto que o requerente apresentou a licença ambiental antes da conclusão da análise do requerimento, dispensando, assim, a expedição da declaração de aptidão. 
Apurou-se que o tempo médio entre a expedição da declaração de aptidão e a juntada da licença ambiental representa apenas 12,45% do tempo médio de outorga da PLG. A síntese dessa apuração está apresentada na figura abaixo:
Figura 10 - Impacto da obtenção da licença ambiental no tempo médio de outorga da PLG
Fonte: elaboração da SeinfraCOM; dados extraídos da resposta da ANM ao Ofício 0343/2019 TCU/SeinfraCOM
Sem olvidar que existe margem para melhoria em todas as etapas do processo de outorga da PLG, deve-se ressaltar que o tempo médio apurado entre a juntada da licença ambiental e publicação da PLG se aproxima de 20% do tempo médio total na ANM-MT. Essa observação é relevante, porque a outorga deveria ser publicada imediatamente após a juntada da licença ambiental.
Constatou-se, assim, haver deficiências na gestão processual. Em regra, não existe controle sistemático e habitual das providências para a juntada da licença ambiental, assim como não há prazos internos para a conclusão de cada etapa de instrução do requerimento da PLG. 
Conforme a Portaria-DNPM 155/2016, o requerente deverá comprovar, no prazo de até sessenta dias contados do recebimento da declaração de aptidão, haver ingressado com o requerimento de licença no órgão ambiental competente. Cabe ao DNPM/ANM solicitar, a qualquer momento, comprovação de que requerente está adotando providências junto ao órgão ambiental para a obtenção da licença. O descumprimento de providências pelo requerente deve ensejar o indeferimento do pedido de PLG (art. 206) .
Ademais, verificou-se que não há controle sobre a vigência da permissão. Ainda segundo a referida portaria, o pedido de renovação da PLG deve ser protocolado até o último dia do prazo de vigência do título, sob pena de indeferimento (art. 211) . Por sua vez, o DNPM/ANM deve manifestarse sobre esse pedido no prazo de até 120 dias, mas o título pode permanecer em vigor até a manifestação definitiva (art. 213) .
Na ANM-PA, encontrou-se a seguinte situação do estoque de processos ativos de PLG, que corrobora haver deficiências na gestão do processo minerário:
Tabela 9 - Situação do estoque de processos de PLG na ANM-PA
	Processos ativos de PLG
	Quant.

	Com título vigente, renovação solicitada e vigência expirada sem pedido de renovação
	906

	Com título vigente ou renovação solicitada
	674

	Com título ou renovação publicados e vigentes
	595

Fonte: elaboração da SeinfraCOM; informação extraída da resposta da ANM-PA à requisição realizada mediante Ofício 0344/2019-TCU/SeinfraCOM, de 19/9/2019
Nesses termos, infere-se que, em outubro/2019, havia na ANM-PA 79 processos com pedido de renovação pendentes de análise, bem como 232 processos de PLG considerados ativos, embora já estivessem com vigência expirada e sem pedido de renovação.
No tocante aos requerimentos sem instrução concluída, o estoque total informado pela unidade central da ANM é composto 8.923 processos. A relação inclui requerimentos protocolados desde 12/11/1990, ou seja, há pedidos aguardando 29 anos pela outorga da PLG. Estratificou-se esse estoque em períodos de cinco anos no gráfico abaixo:
Figura 11 - Estratificação dos requerimentos de PLG com análise pendente em junho de 2019
Fonte: elaboração da SeinfraCOM; dados extraídos da resposta da ANM aos Ofícios 0250 e 0276/2019 TCU/SeinfraCOM
Em relação à competência pela instrução do processo, estratificou-se o estoque em períodos de dez anos na tabela abaixo que consolida as informações:
Tabela 10 - Estoque de requerimentos aguardando outorga de PLG em junho 2019
	Unidade
	Requerimentos de PLG

		1990-1999
	2000-2009
	2010-2019
	Total
	%

	Gerência Regional no estado do Pará
	3.097
	90
	1.586
	4.773
	53,49%

	Gerência Regional no estado do Mato Grosso
	2
	1
	925
	928
	10,40%

	Gerência Regional no estado de Rondônia
	459
	5
	461
	925
	10,37%

	Gerência Regional no estado de Minas Gerais
	24
	30
	665
	719
	8,06%

	Gerência Regional no estado de Goiás
	347
	5
	259
	611
	6,85%

	Gerência Regional no estado do Amazonas
	1
	4
	266
	271
	3,04%

	Demais Gerências Regionais
	7
	24
	665
	696
	7,80%

	Total de requerimentos, protocolados até 9/8/2019, aguardando outorga da PLG
	8.923
	
Fonte: elaboração da SeinfraCOM; dados extraídos da resposta da ANM aos Ofícios 0250 e 0276/2019 TCU/SeinfraCOM
Segundo a Gerência Regional no estado do Pará, até 6/6/2019, o seu estoque de requerimentos em instrução registrado no sistema estava composto por 10.855 processos. Entretanto, 'não é possível definir precisamente o número de requerimentos de PLG pendentes de análise'. Uma pesquisa forneceu o resultado de 4.780 processos e outra, que inclui todos os requerimentos de lavra garimpeira ativos, forneceu o resultado de 10.855 processos. 'Porém, esse conjunto inclui os processos de requerimentos de PLG indeferidos e que ainda não foram colocados em disponibilidade'. Considerando que a ampla maioria processos que aguardam colocação em disponibilidade são processos em fase de requerimento de PLG, 'presume-se que o número de processos com requerimentos de PLG pendente de análise está entre 4.780 e 7.000'.
Apurou-se no exame in loco de processos físicos na ANM-PA e ANM-MT que há requerimentos cuja instrução fica paralisada aguardando providências por prazo indefinido. É o caso, por exemplo, do Processo 850.337/1993 no qual a declaração de aptidão foi expedida em 24/11/2011 e, desde então, aguarda-se a juntada da licença ambiental, bem como dos Processos 850.401/1993, 850.886/1992, 853.192/1993, 853.199/1993 e 859.900/1996, protocolados há mais de vinte anos, cujo andamento depende de alguma providência na ANM-PA. Na ANM-MT, tem-se, como exemplo, os Processos 866.176/2004, 867.306/2005, 866.106/2007, 867.173/2010, 866.308/2010, 867.061/2012 e 867.099/2012.
A morosidade na instrução do requerimento da PLG é um obstáculo para o desenvolvimento do setor mineral, além de contribuir para o crescimento do número de lavras ilegais. Por força da aplicação do direito de prioridade previsto no art. 11 do Código de Mineração (DecretoLei 227/1967) , a área requerida fica formalmente bloqueada para fins de extração de substâncias minerais desde o momento do protocolo. Os requerimentos que aguardam instrução na ANM-PA representam uma área total de 1.046.901,83 hectares com potencial para lavra garimpeira que se encontra bloqueada para extração legal de substâncias minerais. Na ANM-MT, a área ociosa é de 1.906.805,15 hectares.
Segundo o diagnóstico da mineração em pequena escala realizado para o MME (Diagnóstico Socioeconômico e Ambiental da Mineração em Pequena Escala no Brasil; Relatório Final. São Paulo, março 2018, p. 159) e o diagnóstico do setor mineral realizado pela OCB (Disponível em: https://www.somoscooperativismo.coop.br/publicacao/14/diagnostico-do-ramo-mineral; acesso em 4/11/2019) , o prazo para a legalização da atividade garimpeira é o principal desafio enfrentado pelas cooperativas e 'é um entrave para os negócios, chegando a paralisar operações e o andamento da lavra'.
A Procuradoria da República do Município de Itaituba afirma que demora na tramitação de requerimentos de PLGs 'interfere na esfera jurídica de terceiros ao bloquear as áreas para novos requerimentos, prejudicar a livre iniciativa, e constituir, de fato, direitos patrimoniais em favor de meros expectantes, em prejuízo das pessoas que verdadeiramente ostentam o perfil de garimpeiro' (Recomendação 1, de 18/3/2020; disponível em: http://www.mpf.mp.br/pa/sala-de-imprensa/documentos/2020/RECPA.pdf; acesso em 5/5/2020) .
O estoque elevado de requerimentos e processos de PLG irregulares pode impactar indevidamente no custo de digitalização de peças processuais. Dentro do Planejamento e Estratégia para 2019 (Projeto META II) , a ANM incluiu a quantia de R$ 23.000.000,00 para digitalização dos processos da área finalística (valor estimado para 193 mil processos minerários) .
Tal morosidade tem como uma de suas causas sistemas de tecnologia da informação defasados e ausência de interligação entre eles. O protocolo digital é apenas uma dentre diversas outras providências necessárias para dar celeridade ao trâmite processual da PLG.
A ausência de padronização de procedimentos entre as unidades regionais também contribui para esse cenário. No Pará, por exemplo, o título é outorgado após a juntada da Licença Ambiental de Operação, enquanto que, no Mato Grosso, a juntada da Licença Ambiental de Instalação é suficiente. 
Por fim, deve-se reconhecer que a ausência de servidores em número adequado é causa relevante da morosidade. Mesmo havendo investimento em sistemas de TI, ainda haverá dependência de trabalho humano para alimentação e tratamento de dados.
Pode-se mencionar como medidas positivas a existência de força tarefa para realizar a depuração da base de dados do Cadastro Mineiro e a priorização no exame de requerimentos de PLG na ANM-MG. Por iniciativa própria, o Setor de Controle de Áreas concede relativa prioridade à análise de interferência nos processos de PLG, para evitar acúmulo de processos.
Desse modo, conclui-se que a ANM não vem cumprindo com eficiência e eficácia seu papel de assegurar a devida celeridade na instrução dos requerimentos de PLG. Não existem prazos específicos estabelecidos em seu regimento interno, conforme previsto no art. 13 da Lei 13.848/2019, e os prazos estatuídos na Lei 9.784/1999 não são observados.
Nesse passo, em vista dos fundamentos supracitados, torna-se oportuna proposta de recomendação à ANM a fim de que:
a) estabeleça prazos razoáveis para os procedimentos de instrução dos requerimentos da permissão de lavra garimpeira, em observância ao disposto no art. 5º, inciso LXXVIII, da Constituição Federal de 1988 c/c os arts. 24 e 49 da Lei 9.784/1999, tendo em vista que o prazo mediano de outorga, no período de 2015 a junho de 2019 é de 1,46 anos, mas há caso cuja demora supera 27 anos e existem 3.097 requerimentos protocolados na década de 1990 cuja instrução ainda não foi concluída; e
b) elabore estratégia de atuação para analisar o estoque de requerimentos de permissão de lavra garimpeira protocolizados até a data de apreciação deste relatório, buscando preservar a continuidade da função regulatória e o direito dos interessados de boa-fé, com observância às condições de outorga previstas no art. 5º da Lei 7.805/1989.
ACHADO 4: INEFICIÊNCIA E INEFICÁCIA DO PLANEJAMENTO E DA EXECUÇÃO DAS AÇÕES DE FISCALIZAÇÃO DAS ATIVIDADES DE EXTRAÇÃO DE SUBSTÂNCIAS MINERAIS GARIMPÁVEIS
Buscou-se verificar se, no período compreendido entre 2015 e junho de 2019, o planejamento anual de fiscalização da atividade de garimpagem vem sendo efetivamente elaborado, de modo que a ação de fiscalização seja eficaz para manter a extração de substâncias minerais nos limites do título outorgado, bem como seja suficiente para reprimir atividade ilegal de lavra em áreas sem habilitação legal. Especificamente, procurou-se avaliar os seguintes pontos:
a) no tocante à fiscalização da atividade de lavra em áreas tituladas, se a Superintendência de Produção Mineral, em conjunto com as Gerências Regionais, promove o planejamento anual e a execução das ações de fiscalização da extração de substâncias minerais;
b) quanto à fiscalização para repressão da extração de bens minerais sem habilitação legal, se a Superintendência de Pesquisa e Recursos Minerais, em conjunto com as Gerências Regionais, promove o planejamento anual e a execução de fiscalização de atendimento a denúncias de atividade ilegal de garimpagem;
c) se está assegurada a articulação com outros órgãos (Polícia Federal, Secretaria da Receita Federal, Ministério Público etc.) para a fiscalização.
Constatou-se que, devido à limitação no quadro de recursos humanos, sem renovação em quantidade suficiente para o desenvolvimento satisfatório das competências da Agência, à precariedade dos veículos e equipamentos utilizados na fiscalização e insuficiência de recursos financeiros para investimento em infraestrutura, está ocorrendo comprometimento da eficiência e da eficácia do planejamento e da execução das ações de fiscalização das atividades de extração de substâncias minerais garimpáveis, o que está levando ao cometimento de irregularidades e ilegalidades no aproveitamento de recursos minerais garimpáveis, impactando o patrimônio mineral nacional, na arrecadação da CFEM e ocasionando danos ambientais.
De fato, não existe planejamento anual articulado entre as Gerências Regionais e as Superintendências, conforme determina o Regimento Interno da ANM. O planejamento anual de 2019 priorizou a fiscalização da Compensação Financeira pela Exploração de Recursos Minerais (CFEM) , de modo que apenas uma PLG enquadrou-se nas premissas estabelecidas.
Ademais, não há metas de fiscalização baseadas em sua eficácia e eficiência, mas meramente vinculadas à remuneração dos fiscais, conforme disposto na atual Portaria 333/2019 e edições anteriores.
Internamente, a ANM distribuiu a competência para fiscalização da atividade de mineração entre duas áreas, a saber: a repressão da extração mineral sem habilitação legal, que compete à Superintendência de Pesquisa e Recursos Minerais; e a fiscalização da extração mineral autorizada (ou em área titulada) , que compete à Superintendência de Produção Mineral. Dessa forma, cada unidade regional deveria propor o planejamento anual da fiscalização à Superintendência competente e executar a fiscalização conforme as diretrizes estabelecidas na unidade central.
No tocante à extração mineral autorizada, constatou-se que a fiscalização da ANM sobre o Relatório Anual de Lavra é meramente formal, abrangendo apenas questões como a validade da ART do responsável técnico pela apresentação do relatório, sem adentrar as questões de produção mineral, início da exploração mineral dentro do prazo legal e outros deveres do permissionário de lavra garimpeira.
Verificou-se que as multas aplicáveis pela ANM não exercem forte poder dissuasivo ao cometimento de irregularidades pelos titulares de direitos minerários, haja vista que o valor atualizado por meio da Resolução-ANM 7/2019 só pode variar até R$ 3.362,32. Esse teto é muito baixo em comparação a outras agências reguladoras, como Anatel (Agência Nacional de Telecomunicações) cuja multa pode ser de até R$ 50.000.000,00.
A fiscalização é dificultada pela ausência de parâmetros para aferir a veracidade das informações que o minerador deve apresentar no RAL e da produção in loco, uma vez que a atividade de lavra garimpeira não depende de trabalhos prévios de pesquisa e o requerimento é instruído apenas com o memorial descritivo da área pretendida. Não é exigido, por exemplo, memorial explicativo das atividades de produção mineral que forneceria, por exemplo, a escala estimada de produção.
A exigência desse memorial explicativo está prevista no art. 7º da 'Minuta Ato Normativo Permissão de Lavra Garimpeira - PLG', que já foi submetida a consulta pública. Todavia, a sua tramitação se encontra estacionada desde 30/10/2018.
Segundo opinião de fiscais ouvidos na visita à ANM-PA, a ausência de escala de produção poderia ser mitigada com a utilização de Vants (Veículos Aéreos Não Tripulados) . Porém, constatou-se que existem dois Vants ociosos naquela Regional que não são utilizados na fiscalização.
Nos comentários ao relatório preliminar, a ANM esclarece que o projeto de utilização de Vants está em fase de reestruturação. Acrescenta que as aeronaves adquiridas na etapa inicial do projeto, de porte maior, não apresentaram economicidade em sua utilização e manutenção. Contudo, sua utilização serviu como base para o aprimoramento do projeto que está em curso. Ressalta, ainda, que a depender da aplicação o uso de imagens de satélite é mais efetivo que o uso de Vants.
Outro fato complicador para a fiscalização é que, diferentemente dos outros regimes, o titular da PLG não é responsável pelo pagamento da CFEM. Assim, a efetividade da fiscalização depende do confronto da produção e comercialização informada pelo permissionário no RAL com o volume declarado nas notas fiscais da primeira aquisição do minério, que não é eletrônica e não tem acesso facilitado.
Mesmo com as limitações existentes, é possível realizar ações alternativas para fiscalização da PLG. Pode-se, por exemplo, agregar funcionalidades no sistema de registro do RAL, a exemplo de sugestões de Especialista em Recursos Minerais da própria ANM no estado do Pará. Outra medida consiste em comparar os pagamentos da CFEM com os recursos IOF-Ouro. Segundo o diagnóstico da mineração em pequena escala, essa comparação evidencia alto grau de sonegação na MPE (Diagnóstico Socioeconômico e Ambiental da Mineração em Pequena Escala no Brasil; Relatório Final. São Paulo, março 2018, p. 98-100) .
Nos comentários ao relatório preliminar, a ANM esclarece que a divergência entre os pagamentos de CFEM e os recursos IOF-Ouro pode se dar tanto pela subdeclaração de CFEM no universo dos comerciantes formalizados, quanto pela não declaração relacionada ao mercado informal. Essa questão deverá ser mitigada pelo uso do sistema ContÁgil, da Receita Federal do Brasil, cujo uso foi autorizado pela RFB, em face de convênio firmado entre a ANM e a Secretaria da Receita Federal.
Quanto à repressão da extração mineral sem habilitação legal, constatou-se que a ANM tem a competência genérica para 'fiscalizar a atividade de mineração' (art. 2º, inciso XI, da Lei 13.575/2017) . Todavia, faltam-lhe medidas sancionatórias administrativas, visto que as sanções previstas na Lei 7.805/1989 só podem ser aplicadas ao descumprimento dos deveres do permissionário.
Na verdade, a repressão ao garimpo ilegal é competência comum da ANM e de outros órgãos públicos. Mas a tipificação penal da extração de substâncias minerais sem a competente permissão, estabelecida no art. 21 da Lei 7.805/1989, delega à Polícia Federal e ao Ministério Público Federal a competência precípua para reprimir o garimpo ilegal.
Em regra, a atuação da ANM é desencadeada por meio de denúncias e se restringe à vistoria no local e, se for necessário, aplicação de medida cautelar, quando é possível, lavrando-se auto de paralisação de empreendimentos minerais (art. 321 da Portaria-DNPM 155/2016) . Depois, o caso é encaminhado para autoridades competentes. Nessa fiscalização, a ANM depende do acompanhamento de força policial, nem sempre disponível, sendo que o suporte da polícia militar deve parcialmente ser custeado pela ANM, consoante gestores ouvidos na ANM-PA.
No campo limitado de atuação da ANM, verifica-se que o art. 56, inciso VII, do seu Regimento Interno (Anexo II à Resolução-ANM 2, de 12/12/2018) atribui competência à Coordenação de Mediação de Conflitos e Ordenamento Mineral, vinculada à Superintendência de Pesquisa e Recursos Minerais, para 'coordenar a elaboração e atualização periódica de levantamento nacional de áreas de extração mineral não autorizada'. Constatou-se, porém, em entrevista com gestores da Superintendência e Gerentes Regionais que não há providências nesse sentido e que a ANM sequer dispõe de um sistema de monitoramento por satélite. O sistema que ela pretendia adquirir estava estimado em R$ 8.000.000,00 no início de 2019.
Conforme tais entrevistas, o Ibama realiza, de modo indireto, monitoramento por satélite da atividade de lavra ilegal, mediante a fiscalização de danos ao meio ambiente. Em regra, a fiscalização da lavra ilegal pela ANM não é planejada, sendo desencadeada para apurar denúncias recebidas, por demanda do Ministério Público ou quando o Ibama identifica desmatamento motivado por garimpo ilegal.
Não obstante as várias interfaces entre o campo de atuação da ANM e as competências finalísticas de outros órgãos, como as Polícias Federal e estadual, Ministério Público, Ibama, secretarias estaduais de meio ambiente etc., ainda não existem parcerias formalizadas, sistemáticas e perenes, para otimizar a capacidade de fiscalização. Exceção positiva nesse sentido é o convênio celebrado entre a ANM e a Receita Federal do Brasil, em 10/1/2019, objetivando o intercâmbio de informações, e o acordo de cooperação técnica está sendo implementado entre a ANM-PA e a Secretaria de Meio Ambiente e Sustentabilidade daquele estado (SEMAS/PA) .
O comprometimento da eficiência e da eficácia do planejamento e da execução das ações de fiscalização da ANM induz o cometimento de irregularidades e ilegalidades no aproveitamento de recursos minerais garimpáveis, impactando o patrimônio mineral nacional, a arrecadação da CFEM e ocasionando danos ambientais. Segundo a Nota Técnica 02/2019/SGP, de 20/2/2019, com a fiscalização sendo mais eficiente e eficaz, haveria 'potencial para se dobrar a arrecadação anual dessa compensação em um ano, passando-se de 3 para 6 bilhões de reais' (grifos do original) .
Esse comprometimento decorre, em parte, da ausência de servidores em número suficiente. Veja-se o caso da ANM-PA, que recentemente incorporou a ANM-AP. Somadas as áreas do Pará e Amapá, num total de 1.390.815 km², constata-se que cada um dos três fiscais disponíveis na regional teria que fiscalizar uma área de 463.065 km², superior em 30% ao Estado do Mato Grosso do Sul. A situação do quadro de pessoal informada pela ANM é a seguinte:
Tabela 11 - Quadro de pessoal da ANM em confronto com a lotação autorizada
	Cargo
	Ocupados
	Desocupados
	Total

		Quant.
	%
	Quant.
	%
	
	Especialistas em recursos minerais
	245
	29,03%
	599
	70,97%
	844

	Analista administrativo
	78
	39,00%
	122
	61,00%
	200

	Técnico em atividades de mineração
	39
	7,72%
	466
	92,28%
	505

	Técnico administrativo
	68
	34,00%
	132
	66,00%
	200

	Plano Especial de Cargos
	375
	100,00%
	0
	0,00%
	375

	Total
	805
	37,90%
	1.319
	62,10%
	2.124

Fonte: elaboração da SeinfraCOM; dados extraídos do Ofício 47/2019/AIG/DIRC, que atende o Ofício 0343/2019-TCU/SeinfraCOM.
Portanto, é notório o déficit no quadro técnico da ANM. Esse déficit é incontestável em comparação com outras agências reguladoras e respectivos valor dos mercados regulados, consoante informação que segue reproduzida abaixo:
Figura 12 - Comparação entre a quantidade de servidores por agência e o mercado regulado
Fonte: elaboração da SeinfraCOM; informação extraída da Nota técnica nº 02/2019/SGP/ANM
Ademais, o comprometimento da eficiência e da eficácia da fiscalização tem igualmente como causa a precariedade dos veículos e equipamentos utilizados na fiscalização. A frota é composta por 105 veículos, fabricados entre 1997 e 2017, cuja situação está espelhada no gráfico abaixo:
Figura 13 - Situação da frota de veículos da ANM utilizada na fiscalização
Fonte: elaboração da SeinfraCOM; informação extraída da resposta da ANM ao Ofício 0343/2019 TCU/SeinfraCOM
Nota-se que 40% da frota utilizada na fiscalização de todos os regimes de aproveitamento mineral (42 veículos) se encontra em estado 'antieconômico', necessitando de imediata substituição, com destaque para o escritório do Amapá e as regionais de Alagoas e Amazonas, onde todos os veículos necessitam substituição.
Nesse sentido, ressalta-se que o estado do Amazonas possui extensão territorial de 1.571.000 km² ao passo que a Gerência Regional ANM-AM possui apenas três veículos, sendo todos em más condições. Destaca-se, igualmente, que a Gerência Regional ANMPA conta dois veículos antieconômicos e cinco em bom estado para fiscalização de 42,67% de todas as PLGs vigentes (período de 2015 a junho de 2019) , pulverizadas no território de 1.248.000 km², além da fiscalização dos demais direitos minerários.
A localização dos garimpos em áreas de difícil acesso, principalmente na região Amazônica, e as diárias também contribuem para o comprometimento das fiscalizações. O valor da diária, em torno R$ 165,00, é considerado baixo. Além disso, a CGU constatou, no Relatório de Avaliação das contas anuais do exercício de 2017 do DNPM, haver 'habituais pagamentos efetuados no decorrer dos trabalhos de campo e após a realização do deslocamento'.
Nesse passo, em vista dos apontamentos supracitados, torna-se oportuna proposta de recomendação à ANM a fim de que:
a) implemente o planejamento anual da fiscalização da lavra, mediante proposta pelas Unidades Administrativas Regionais e consolidação pela Superintendência competente, incluindo metas e indicadores específicos para aferir a eficiência e eficácia das ações de fiscalização, em observância ao disposto no art. 82, inciso XIII, alínea 'a', c/c os arts. 56, inciso IV, e 65, incisos I e II, do seu Regimento Interno - Anexo II à Resolução-ANM 2, de 12/12/2018;
b) elabore e atualize periodicamente o levantamento nacional de áreas de extração mineral não autorizada, em observância ao disposto no art. 2º, inciso XI, da Lei 13.575/2017 c/c o art. 56, inciso VII, do seu Regimento Interno - Anexo II à Resolução - ANM 2, de 12/12/2018; e
c) celebre convênios ou acordos de cooperação técnica com órgãos públicos, como Ibama, secretarias estaduais de meio ambiente, Ministério Público Federal, com fundamento nos arts. 10, inciso XVII, e 13, inciso IV, do seu Regimento Interno - Anexo II à Resolução-ANM 2, de 12/12/2018, com vistas à obtenção de sinergia entre recursos humanos, expertise e recursos tecnológicos, buscando eficiência na fiscalização das atividades de mineração. 
COMENTÁRIOS DOS GESTORES
Os gestores da ANM (Agência Nacional de Mineração) e do MME (Ministério de Minas e Energia) manifestaram-se a respeito do conteúdo do relatório preliminar de auditoria, conforme prevê a Portaria-TCU 280/2010. Os comentários oferecidos foram analisados em instrução técnica que compõe o Apêndice C e as considerações que exigiram ponderações adicionais para manter a exatidão das constatações foram incorporadas neste relatório final em seus respectivos capítulos.
Em suma, os argumentos e fundamentos apresentados não foram suficientes para modificar os entendimentos registrados no relatório preliminar de auditoria. Todavia, contribuíram para promover seu aprimoramento e aprofundamento da análise da legislação do regime de PLG.
CONCLUSÃO
Considerando o objetivo de avaliar a eficiência e eficácia da atuação da Agência Nacional de Mineração na regulação, outorga e fiscalização do regime de permissão de lavra garimpeira, o resultado da análise permite afirmar que as situações testadas não estão aderentes aos critérios adotados. 
Decorre da interpretação de preceitos constitucionais que a atividade de garimpagem deve ser exercida, preferencialmente, na forma associativa, em áreas previamente estabelecidas pela União e organizada em cooperativas, levando-se em conta a proteção do meio ambiente e a promoção econômico-social dos garimpeiros, mediante fomento de políticas públicas e ações elaboradas pelo Estado (art. 174, §§ 3º e 4º, c/c art. 21, inciso XXV, da CF/1988) . Nesse sentido, cabe ao Ministério de Minas e Energia elaborar políticas públicas específicas para fomentar o cooperativismo do setor mineral e à Agência Nacional de Mineração estabelecer áreas e condições para o exercício da atividade de garimpagem. 
Entretanto, na vigência do PPA 2012-2015 e do PPA 20162019, o Ministério de Minas e Energia não elaborou políticas públicas específicas visando favorecer a organização atividade de garimpagem em cooperativas e promover o desenvolvimento sustentável da atividade de garimpagem, descumprindo, assim, preceito constitucional estabelecido no art. 174, § 3º, da CF/1988, bem como em dispositivos legais previstos nos arts. 15 da Lei 7.805/1989 e 10 da Lei 11.685/2008.
Por sua vez, o extinto Departamento Nacional de Produção Mineral (DNPM) , sucedido pela Agência Nacional de Mineração (ANM) , com a finalidade de 'promover a gestão dos recursos minerais da União' e 'implementar a política nacional para as atividades de mineração' (art. 2º da Lei 13.575/2017) , não estabeleceu, no mesmo período, as áreas para o exercício da atividade de garimpagem e nem as condições para o exercício dessa atividade, dando-se prioridade a cooperativa de garimpeiros, descumprindo, assim, preceito constitucional estabelecido no art. 21, inciso XXV, c/c art. 174, § 4º, da CF/1988. Em sentido contrário, as chamadas reservas garimpeiras preexistentes da década de1990 foram reduzidas ou extintas.
Contrariando previsão legal disposta no art. 4º da Lei 7.805/1989, o DNPM/ANM não normatizou o procedimento específico de habilitação à outorga da PLG. O procedimento de outorga atualmente estabelecido na Portaria-DNPM 155/2016 segue o rito processual comum a todos os regimes de aproveitamento de recursos minerais, mudando-se apenas os documentos de instrução do pedido. Assim, a PLG pode ser requerida em qualquer área livre do território nacional, independentemente de estar contida em áreas estabelecidas para garimpagem.
Nesse contexto, a instrução do requerimento da PLG e publicação do título minerário pode ocorrer em até 21 dias ou demorar até 27 anos. O estoque de processos com requerimentos que aguardam a outorga da PLG vai-se avolumando, de modo que requerimentos protocolados na década de 1990 ainda se encontram na fase de instrução.
Afrontando os ideais que motivaram a criação do regime de PLG, o DNPM/ANM deu interpretação extensiva ao art. 5º da Lei 7.805/1989, ampliando o conceito legal de 'brasileiro' para abarcar a firma individual e vinculando a área máxima de cinquenta hectares ao título de PLG. Dessa forma, permitiu a outorga de áreas superiores a cinquenta hectares a uma só pessoa física ou empresa de mineração, o que resultou na concentração de PLGs em poder de um grupo reduzido de permissionários, com área individual atingindo até 8.097,98 hectares e superando 80% da área máxima por título outorgada a cooperativa de garimpeiros na Amazônia Legal.
A outorga ilimitada de PLGs a uma só pessoa física ou empresa de mineração possibilita a especulação e negociação privada do direito minerário, assim como permite a apropriação do regime para empreendimentos de médio porte, com investimentos expressivos em equipamentos, cujo perfil é incompatível com os ideais de criação do regime e a dimensão da área individual de até 50 hectares que pode ser permissionada. 
Agrava a situação, o fato de o planejamento atual, focado na CFEM, excluir as PLGs da fiscalização. Quando o DNPM/ANM realizou fiscalização sobre o relatório de lavra de permissionários, a análise ficou restrita a aspectos formais, como ART (Anotação de Responsabilidade Técnica) do responsável técnico pela apresentação do relatório, sem adentrar a questões de produção mineral, início da exploração mineral dentro do prazo legal e outros deveres do permissionário da PLG. Dessa forma, existem vários permissionários descumprindo os deveres estabelecidos no art. 9º da Lei 7.805/1989, sem as devidas sanções administrativas.
Nesse passo, as constatações do presente relatório estão relacionadas a deficiências: na implementação de políticas públicas para dar efetividade à diretriz constitucional que atribui à União competência para estabelecer as áreas e as condições para o exercício da atividade de garimpagem, com prioridade para as cooperativas de garimpeiros (questão 1 da matriz de planejamento) ; na eficiência e efetividade do processo de outorga da PLG, notadamente o tempo de tramitação do processo (questão 2) ; no processo de fiscalização da atividade de garimpagem, para manter a extração de substâncias minerais nos limites do título outorgado (questão 5) , e para garantir que os mineradores ou empresas que detém mais de um título minerário apresentem informações quantitativas da produção e comercialização anual das substâncias minerais extraídas compatíveis com as condições de outorga de cada título de lavras (questão 6) .
Para as demais questões de auditoria previstas na matriz de planejamento não foram identificadas inconformidades relevantes que exigissem tratamento neste relatório.
A desconformidade das situações testadas tem como principais consequências o desequilíbrio no desenvolvimento da atividade de lavra garimpeira, descaraterização do regime de PLG, exploração de garimpeiros sem acesso ao título minerário, uso do título para fins especulativos ou para legalização de substâncias minerais extraídas em áreas não autorizadas, adiamento ou paralisação de projetos de exploração mineral e estímulo à atividade informal. Ela tem impacto na formalização da atividade garimpeira, na arrecadação da CFEM, e na formalização da atividade garimpeira.
As desconformidades têm como principais causas a insuficiência de políticas públicas específicas e exclusivamente destinadas ao fomento à organização da atividade garimpeira em cooperativas, a omissão do DNPM/ANM quanto ao estabelecimento de áreas para atividades de garimpagem e normatização do procedimento de habilitação à outorga da PLG, a aplicação indevida do direito de prioridade previsto no Código de Mineração no âmbito do regime de PLG, a inovação normativa que amplia o conceito de 'brasileiro' para fins de outorga da PLG e vincula o limite máximo de cinquenta hectares de área permissionada ao título, as deficiências nos sistemas de tecnologia da informação e na gestão processual, a insuficiência no quadro técnico da ANM e a insuficiência na infraestrutura de apoio à fiscalização.
A situação encontrada exige e legitima a atuação do TCU, por meio de determinações e recomendações, no sentido de acionar o Ministério de Minas e Energia e a Agência Nacional de Mineração com vistas à adoção de providências para tratar as causas que levaram à desconformidade das situações testadas.
Espera-se, assim, contribuir para a melhoria da eficiência e eficácia dos processos de regulação, outorga e fiscalização da PLG, principalmente na tempestividade da expedição de títulos, no planejamento e na execução das fiscalizações, assim como concorrer para o incremento da formalização da atividade de garimpagem e, enfim, cooperar para o desenvolvimento do setor de mineração. 
PROPOSTA DE ENCAMINHAMENTO
Diante do exposto, submetem-se os autos à consideração superior, para posterior encaminhamento ao Gabinete da Exma. Ministra-Relatora, propondo:
I)	determinar ao Ministério de Minas e Energia, com fundamento no art. 71, inciso IX, da Constituição Federal de 1988 c/c o art. 43, inciso I, da Lei 8.443/1992, o art. 250, inciso II, do Regimento Interno do TCU e o art. 4º, inciso I, da Resolução-TCU 315/2020, que adote providências com vistas a instituir, no prazo de até 360 dias, ação governamental específica com vistas a favorecer a organização da atividade garimpeira em cooperativas, bem como política públicas destinada a promover o desenvolvimento sustentável da atividade de garimpagem, em cumprimento ao preceito constitucional contido no art. 174, § 3º, da Constituição Federal de 1988 c/c o art. 15 da Lei 7.805/1989 e o art. 10 da Lei 11.685/2008 (item III do relatório) .
II)	determinar à Agência Nacional de Mineração, com fundamento no art. 71, inciso IX, da Constituição Federal de 1988 c/c o art. 43, inciso I, da Lei 8.443/1992, o art. 250, inciso II, do Regimento Interno do TCU e o art. 4º, inciso I, da Resolução-TCU 315/2020, que adote providências com vistas a, no prazo de até 360 dias:
a) estabelecer áreas e condições para o exercício da atividade de garimpagem, em forma associativa, levando em consideração a ocorrência de bem mineral garimpável, o interesse do setor mineral e as razões de ordem social e ambiental, dando-se preferência para a realização de trabalhos em forma associativa nessas áreas, com prioridade para as cooperativas de garimpeiros, em cumprimento ao preceito constitucional estabelecido nos arts. 21, inciso XXV, e 174, § 4º, da Constituição Federal de 1988 c/c os arts. 11 e 12 da Lei 7.805/1989 (item III do relatório) ;
b) promover, respeitando o direito ao contraditório e ampla defesa, o saneamento das permissões de lavras garimpeira outorgadas a cooperativas de garimpeiros que não estão registradas na Organização das Cooperativas Brasileiras ou na entidade estadual, se houver, em cumprimento ao disposto no art. 107 da Lei 5.764/1971 (item III do relatório) ;
c) elaborar ato normativo específico que regulará o procedimento para habilitação à outorga da permissão de lavra garimpeira, em cumprimento ao disposto no art. 4º da Lei 7.805/1989 (item IV do relatório) ; e
d) promover, respeitando o direito ao contraditório e à ampla defesa, a compatibilidade das permissões de lavra garimpeira vigentes aos preceitos legais, em cumprimento às condições de outorga e requisitos para manutenção da vigência do título minerário estabelecidas nos arts. 5º e 9º da Lei 7.805/1989 (item IV do relatório) .
III)	recomendar à Agência Nacional de Mineração, com fundamento no art. 250, inciso III, do Regimento Interno do TCU c/c o art. 11 da Resolução-TCU 315/2020, que avalie a conveniência e oportunidade de implantar as seguintes medidas, com a finalidade de contribuir para o aperfeiçoamento de sua gestão:
a) alterar a redação do art. 44, caput e inciso I, do Anexo à Portaria DNPM 155/2016, respeitando o critério de titularidade e o limite da extensão territorial da permissão de lavra garimpeira estabelecidos no art. 5º da Lei 7.805/1989 (item IV do relatório) ;
b) adotar mecanismos e procedimentos que assegurem a compatibilidade das permissões de lavra garimpeira que venham a ser outorgadas aos preceitos constitucionais e legais, em cumprimento às condições de outorga do título minerário, observando especialmente os requisitos estabelecidos nos arts. 21, inciso XXV, e 174, §§ 3º e 4º, da CF/1988 c/c os arts. 5º e 10 a 14 da Lei 7.805/1989 (item IV do relatório) ;
d) estabelecer prazos razoáveis para os procedimentos de instrução dos requerimentos da permissão de lavra garimpeira, em observância ao disposto no art. 5º, inciso LXXVIII, da Constituição Federal de 1988 c/c os arts. 24 e 49 da Lei 9.784/1999 (item V do relatório) ;
d) elaborar estratégia de atuação para análise do estoque de requerimentos de permissão de lavra garimpeira protocolizados até a data de apreciação deste relatório, buscando preservar a continuidade da função regulatória e o direito dos interessados de boa-fé, com observância às condições de outorga previstas no art. 5º da Lei 7.805/1989 (item V do relatório) ;
e) implementar o planejamento anual da fiscalização da lavra, incluindo metas e indicadores específicos para aferir a eficiência e eficácia das ações de fiscalização, em observância ao disposto no art. 82, inciso XIII, alínea 'a', c/c os arts. 56, inciso IV, e 65, incisos I e II, do seu Regimento Interno - Anexo II à Resolução-ANM 2, de 12/12/2018 (item VI do relatório) ;
f) elaborar e atualizar periodicamente o levantamento nacional de áreas de extração mineral não autorizada, em observância ao disposto no art. 2º, inciso XI, da Lei 13.575/2017 c/c o art. 56, inciso VII, do seu Regimento Interno - Anexo II à Resolução - ANM 2, de 12/12/2018 (item VI do relatório) ; e
g) celebrar convênios ou acordos de cooperação técnica com órgãos públicos, com fundamento nos arts. 10, inciso XVII, e 13, inciso IV, do seu Regimento Interno - Anexo II à Resolução-ANM 2, de 12/12/2018, com vistas à obtenção eficiência na fiscalização das atividades de mineração (item VI do relatório) .
IV) com fundamento no art. 8º da Resolução-TCU 315/2020, fazer constar na ata da sessão em que esses autos forem apreciados comunicação da relatora ao colegiado no sentido de autorizar a SeinfraCOM a monitorar as recomendações contidas nos subitens do item III esta proposta."
É o relatório.

não há.

Não atuou.

AUDITORIA OPERACIONAL. PERMISSÃO DE LAVRA GARIMPEIRA. MOROSIDADE NA INSTRUÇÃO DAS PERMISSÕES. EXCESSO DE BUROCRACIA. RISCO DE INDUÇÃO DE INFORMALIDADE DA GARIMPAGEM. FALHAS NA FISCALIZAÇÃO DAS PERMISSÕES. RISCO DE INDUÇÃO À ESPECULAÇÃO DE TÍTULOS MINERÁRIOS. AUDIÊNCIAS. DETERMINAÇÕES. RECOMENDAÇÕES.

RELATÓRIO DE AUDITORIA (RA)

Secretaria de Infraestrutura Hídrica, de Comunicações e de Mineração (SeinfraCOM).

Trata-se de auditoria operacional para avaliar a eficiência e a eficácia da atuação da Agência Nacional de Mineração (ANM) na regulação, outorga e fiscalização do regime de Permissão de Lavra Garimpeira (PLG) , assim como na repressão à extração de minerais garimpáveis sem habilitação legal, no período de 2015 a junho de 2019.
A fiscalização foi inicialmente proposta pelo ministro Augusto Nardes, que, em comunicado ao Plenário, ressaltou notícias veiculadas na grande imprensa acerca do garimpo ilegal no estado de Roraima, em especial em terras indígenas. Argumentou que, embora Roraima possua conhecidas reservas de minerais valiosos e úteis para diversos segmentos, essa riqueza mineral estaria sendo pouco explorada legalmente, não trazendo benefícios à população. Destacou o fato de que quase a metade do território do estado está demarcada como reservas indígenas. E justificou que a atuação do TCU na busca de solução de problemas que envolvem a mineração em Roraima é relevante, porque, "segundo estimativas da Polícia Federal, garimpos ilegais movimentam R$ 1 bilhão, sem considerar os prejuízos ambientais".
Nesta fiscalização, a unidade técnica objetivou avaliar a eficiência e a eficácia da atuação da Agência Nacional de Mineração em seus três macroprocessos finalísticos de regulação, outorga e fiscalização do regime de PLG. Para tanto, realizou visitas técnicas na Gerência Regional da ANM no Estado de Minas Gerais; reuniões com gestores da Superintendência de Pesquisa e Recursos Minerais, Superintendência de Produção Mineral, Superintendência de Gestão de Pessoas e Superintendência de Regulação e Desenvolvimento da Mineração; trabalhos in loco nas Gerências Regionais da ANM nos Estados de Roraima, Pará e Mato Grosso.
II. Da Permissão de Lavra Garimpeira
O regime de Permissão de Lavra Garimpeira (PLG) foi criado pela Lei 7.805/1989 e é definido pelo "aproveitamento imediato de jazimento mineral que, por sua natureza, dimensão, localização e utilização econômica, possa ser lavrado, independentemente de prévios trabalhos de pesquisa, segundo critérios fixados pelo DNPM" (art. 1º, parágrafo único, da Lei 7.805/1989) .
Conforme art. 5º dessa lei, "a permissão de lavra garimpeira será outorgada a brasileiro, a cooperativa de garimpeiros, autorizada a funcionar como empresa de mineração, sob as seguintes condições: a permissão vigorará por até 5 (cinco) anos, podendo, a critério do DNPM, ser sucessivamente renovada; o título é pessoal e, mediante anuência do Departamento Nacional de Produção Mineral - DNPM, transmissível a quem satisfizer os requisitos dessa lei. Quando outorgado a cooperativa de garimpeiros, a transferência dependerá ainda de autorização expressa da Assembleia Geral; a área permissionada não poderá exceder 50 (cinquenta) hectares, salvo quando outorgada a cooperativa de garimpeiros". Por meio de ato normativo do DNPM, a área máxima de cada título outorgado a cooperativa de garimpeiros encontra-se adstrita a dez mil hectares na Amazônia Legal e mil hectares nas demais regiões (art. 44 da Portaria-DNPM 155/2016) .
Todo o processo de outorga do PLG é regulado pela ANM. No período entre 2015 e 2018, a agência outorgou 819 permissões de lavra garimpeira, sendo que 77,78% dessas outorgas se concentram nos estados do Pará, Mato Grosso e Minas Gerais.
Quanto à fiscalização, o não cumprimento dos deveres do permissionário da lavra garimpeira sujeita o infrator às sanções de advertência, multa ou cancelamento da permissão (art. 9º da Lei 7.805/1989) . A extração mineral sem título autorizativo de lavra não está sujeita a medidas sancionatórias aplicáveis pela ANM, ensejando somente a lavratura do auto de paralisação de empreendimentos minerais pelo fiscal da agência (art. 321, inciso I, da Portaria-DNM 155/2016 e Manual de Lavra Ilegal) . Nesse caso, a agência comunica o fato ao órgão ambiental, para as providências a seu cargo, ao Ministério Público, para apuração de eventual infração penal, e à Procuradoria da União, para propor ação de reparação do dano patrimonial.
Compete à Superintendência de Produção Mineral, em articulação com as unidades regionais nos estados, promover a fiscalização de lavra autorizada (art. 82, incisos XIII, c/c arts. 59 e 65, incisos I e II, do Regimento Interno da ANM) .  Por outro lado, compete à Superintendência de Pesquisa e Recursos Minerais, também em articulação com as unidades regionais, elaborar o planejamento e promover atividades de repressão da extração de bens minerais sem habilitação (art. 82, inciso IX, c/c arts. 52 e 56, incisos I e IV, do Regimento Interno da ANM) .
III. Da morosidade na instrução do requerimento de outorga da PLG
No período compreendido entre 2015 a junho de 2019, a ANM realizou a instrução dos requerimentos de permissão de lavra garimpeira (PLG) de forma morosa - em alguns casos, a agência demorou mais de 27 anos (Processo 850.566/1991) . Logo, o dilatado tempo de tramitação prejudicou o desenvolvimento regular do setor e desestimulou a formalização da atividade de garimpagem. O diagnóstico pode ser resumido na Tabela 1.
Tabela 1 - Tempo mediano de outorga de PLG no período de 2015 a junho de 2019
	Unidade
	Quant. PLGs
	Tempo de instrução do requerimento de PLG

			Mínimo
	Máximo
	1º quartil
	Mediana
	3º quartil

			Dias
	Anos
	Dias
	Anos
	Dias
	Anos
	Dias
	Anos
	Dias
	Anos

	ANM (geral) 
	989
	21
	0,06
	9.886
	27,46
	316
	0,88
	526
	1,46
	1.034
	2,87

	Pará
	422
	21
	0,06
	9.886
	27,46
	357
	0,99
	657
	1,83
	1.109
	3,08

	Mato Grosso
	232
	47
	0,13
	4.310
	11,97
	218
	0,60
	387
	1,08
	791
	2,20

	Minas Gerais
	137
	44
	0,12
	5.763
	16,01
	404
	1,12
	610
	1,69
	1.031
	2,86

Fonte: elaboração da SeinfraCOM; dados extraídos da resposta da ANM ao Ofício 0343/2019 TCU/SeinfraCOM
De acordo com o art. 4º da Lei 7.805/1989, a PLG deveria ser outorgada por meio de procedimento de habilitação específico, regulado mediante portaria do DNPM/ANM. Na prática, o procedimento de outorga da PLG segue o rito processual comum a todos os regimes de aproveitamento de recursos minerais  (PortariaDNPM 155/2016, arts. 200 a 223) , mudando apenas os documentos de instrução do pedido, conforme apurado pela unidade técnica desta Corte de Contas. 
Cumpre ressaltar que o regime de PLG foi criado para o "aproveitamento imediato de jazimento mineral que possa ser lavrado, independentemente de prévios trabalhos de pesquisa". Portanto, esperar-se-ia modelo simplificado de outorga e rapidez na instrução desse requerimento, o que a unidade técnica não constatou.
A fim de perscrutar a causa dessa morosidade, a unidade instrutiva realizou profundo diagnóstico do trâmite processual de outorga da PLG, sintetizado na figura 1. Embora haja necessidade de licença ambiental - que não é de responsabilidade da ANM - para expedição da referida outorga, constata-se que essa licença não é determinante para a demora de todo o processo. Adicionalmente, a unidade deste Tribunal verificou que não há prazos internos para a conclusão de cada etapa de instrução do requerimento da PLG, tampouco do processo como um todo.
Figura 1 - Análise do tempo médio de outorga da PLG
Fonte: elaboração da SeinfraCOM; dados extraídos da resposta da ANM ao Ofício 0343/2019 TCU/SeinfraCOM
A unidade técnica ressalta ainda que: "a ausência de servidores em número adequado é causa relevante da morosidade. Mesmo havendo investimento em sistemas de TI, ainda haverá dependência de trabalho humano para alimentação e tratamento de dados".
Diante disso, propõe recomendação à ANM para que:
2.1. estabeleça prazos razoáveis para os procedimentos de instrução dos requerimentos da permissão de lavra garimpeira, em observância ao disposto no art. 5º, inciso LXXVIII, da Constituição Federal de 1988 c/c os arts. 24 e 49 da Lei 9.784/1999, tendo em vista que o prazo mediano de outorga, no período de 2015 a junho de 2019 é de 1,46 ano; não obstante, já se observou esse prazo superar 27 anos, e existem 3.097 requerimentos protocolados na década de 1990 cuja instrução ainda não se concluiu; e
2.2. elabore estratégia de atuação para analisar o estoque de requerimentos de permissão de lavra garimpeira protocolizados até a data de apreciação deste relatório, buscando preservar a continuidade da função regulatória e o direito dos interessados de boa-fé, com observância às condições de outorga previstas no art. 5º da Lei 7.805/1989.
Com as devidas vênias, considero que o diagnóstico do problema revela gravidade que demanda ação mais incisiva desta Corte.
Explico.
A morosidade nos processos de outorga impacta fortemente o mercado minerário. Por força da aplicação do direito de prioridade, previsto no art. 11 do Código de Mineração (DecretoLei 227/1967) , a área requerida fica formalmente bloqueada para fins de extração de substâncias minerais desde o momento do protocolo. Os requerimentos que aguardam instrução na ANM-PA representam área total de 1.046.901,83 hectares, com potencial para lavra garimpeira, que se encontra bloqueada para extração legal de substâncias minerais. Na ANM-MT, a área ociosa é de 1.906.805,15 hectares.
Isso quer dizer que há áreas com jazimento mineral prontas para extração imediata, mas que estão há mais de 27 anos com impedimento legal de extração por conta da mora dos processos burocráticos da ANM; não se tem decisão que negue ou autorize a lavra do material, mas análise pendente de mérito por décadas. As consequências são a extração ilegal e um ambiente que afasta os investimentos, conforme já constatado por diversos atores do mercado minerário, que passo a citar.
O diagnóstico da mineração em pequena escala realizado para o MME[footnoteRef:2] e o diagnóstico do setor mineral realizado pela OCB[footnoteRef:3] revelam que o prazo para a legalização da atividade garimpeira é o principal desafio enfrentado pelas cooperativas e "é um entrave para os negócios, chegando a paralisar operações e o andamento da lavra". Como consequência, apenas 1,6% (cerca de US$ 129 milhões) dos US$ 7,95 bilhões de investimentos mundiais em mineração programados para 2017 foi aplicado em pesquisa no Brasil[footnoteRef:4], apesar da relevância do País no setor, em termos de reservas minerais. [2:  Diagnóstico Socioeconômico e Ambiental da Mineração em Pequena Escala no Brasil; Relatório Final. São Paulo, março 2018, p. 159.]  [3:  Disponível em: https://www.somoscooperativismo.coop.br/publicacao/14/diagnostico-do-ramo-mineral; acesso em 4/11/2019.]  [4:  ANM, Relatório de Gestão 2018, p. 14-15.] 
Ao afastar os investimentos legalizados, abre-se espaço para a ilegalidade. Segundo o Ibram (Instituto Brasileiro de Mineração) , 84% da produção anual de ouro em 2017 foram realizados pela mineração legalizada e 16%, pela ilegal[footnoteRef:5]. A BBC News Brasil noticiou que o estado de Roraima exportara, entre setembro de 2018 e início de 2019, 194 kg de ouro à Índia, sem ter nenhuma mina operando legalmente. A venda do ouro teria rendido US$ 7,8 milhões, o equivalente a R$ 30,2 milhões[footnoteRef:6]. Um mapeamento realizado pela Rede Amazônica de Informação Socioambiental Georreferenciada (RAISG) , no fim de 2018, apurou que a Amazônia Legal brasileira contém 321 pontos identificados de garimpos ilegais, ativos e inativos, dispostos em 132 áreas ao longo dos nove estados que a compõem[footnoteRef:7]. [5:  Ibram, Eleições 2018: Políticas Públicas para Industria Mineral, p. 39.]  [6:  disponível em: https://www.bbc.com/portuguese/internacional-48534473; acesso em 13/6/2019.]  [7:  disponível em: https://projetocolabora.com.br/ods14/amazonia-tem-pelo-menos-321-pontos-de-garimpo-ilegal/; acesso em 14/6/2019.] 
A ANM, ao não garantir razoável duração do processo de outorga da PLG e os meios que garantam a celeridade de sua tramitação, além de gerar as consequências danosas expostas nos parágrafos anteriores, afronta a legislação.
A Lei 13.848/2019 dispõe: "art. 13.  A agência reguladora deverá decidir as matérias submetidas a sua apreciação nos prazos fixados na legislação e, em caso de omissão, nos prazos estabelecidos em seu regimento interno". Acontece que legislação, normativos e regimento interno da ANM não tratam de prazos relacionados à outorga de PLG. Dessa forma, aplica-se o disposto na Lei 9.784/1999: "art. 24. Inexistindo disposição específica, os atos do órgão ou autoridade responsável pelo processo e dos administrados que dele participem devem ser praticados no prazo de cinco dias, salvo motivo de força maior". Essa mesma lei prescreve: "art. 49. Concluída a instrução de processo administrativo, a Administração tem o prazo de até trinta dias para decidir, salvo prorrogação por igual período expressamente motivada". Finalmente, a Constituição Federal reza que: "art. 5º LXXVIII - a todos, no âmbito judicial e administrativo, são assegurados a razoável duração do processo e os meios que garantam a celeridade de sua tramitação". Logo, resta claro que requerimentos de outorga de PLG aguardando instrução por décadas no âmbito da ANM ofendem a legislação.
Apesar da morosidade e da ilegalidade relatadas, a ANM, nos dizeres da unidade técnica: "na prática, adota nos procedimentos de outorga da PLG o mesmo rito processual comum a todos os regimes de aproveitamento de recursos minerais". Dessa forma, "a ausência de servidores em número adequado é causa relevante da morosidade" e não pode ser vista como problema fundamental.
O diagnóstico realizado pela equipe de auditoria sugere outro tipo de problema mais imediato - de eficiência do regulador em seus processos -, visto que a PLG tem a finalidade de regular o "aproveitamento imediato de jazimento mineral", que, por óbvio, requer modelo simplificado de outorga e rapidez na instrução. Assim, não há que se falar em carência de pessoal, mas, sim, de reformulação dos processos internos da agência. Entretanto, não tenho a pretensão de substituí-la em seu mister de como resolver a questão, mas não posso me omitir no sentido de induzir tal mudança, missão desta Corte de Contas.
Nesse sentido, cabe determinação à Agência Nacional de Mineração, com fundamento no art. 45 da Lei 8.443/1992, para que, no prazo de 180 dias, fixe limites temporais para decidir sobre as matérias atinentes aos requerimentos de Permissão de Lavra Garimpeira submetidas a essa agência, nos termos do art. 13 da Lei 13.848/2019, considerando que essa permissão trata de aproveitamento imediato de jazimento mineral, conforme o art. 1º da Lei 7.805/1989, a demandar celeridade de sua outorga.
IV. Da ampliação de outorga de Permissão de Lavra Garimpeira a entidades ou pessoas não elegíveis à permissão.
A unidade instrutiva entende que a ANM não obedeceria ao preceito constitucional que prioriza a organização da atividade garimpeira em cooperativas e determina o estabelecimento de áreas e condições para o exercício da atividade de garimpagem. Além disso, a ANM estaria a outorgar áreas superiores a 50 hectares a pessoas físicas ou a empresas de mineração de forma ilegal.
A unidade utilizou os seguintes critérios para seu posicionamento:
"Constituição Federal:
Art. 21. Compete à União:
XXV - estabelecer as áreas e as condições para o exercício da atividade de garimpagem, em forma associativa.
Art. 174. Como agente normativo e regulador da atividade econômica, o Estado exercerá, na forma da lei, as funções de fiscalização, incentivo e planejamento, sendo este determinante para o setor público e indicativo para o setor privado.
§ 3º O Estado favorecerá a organização da atividade garimpeira em cooperativas, levando em conta a proteção do meio ambiente e a promoção econômico-social dos garimpeiros.
§ 4º As cooperativas a que se refere o parágrafo anterior terão prioridade na autorização ou concessão para pesquisa e lavra dos recursos e jazidas de minerais garimpáveis, nas áreas onde estejam atuando, e naquelas fixadas de acordo com o art. 21, XXV, na forma da lei.
Lei 7.805/1989:
Art. 5º A permissão de lavra garimpeira será outorgada a brasileiro, a cooperativa de garimpeiros, autorizada a funcionar como empresa de mineração, sob as seguintes condições:
III - a área permissionada não poderá exceder 50 (cinquenta) hectares, salvo quando outorgada a cooperativa de garimpeiros.
Art. 9º São deveres do permissionário de lavra garimpeira:
I - iniciar os trabalhos de extração no prazo de 90 (noventa) dias, contado da data da publicação do título no Diário Oficial da União, salvo motivo justificado;
VII - adotar as providências exigidas pelo Poder Público;
§ 1º O não-cumprimento das obrigações referidas no caput deste artigo sujeita o infrator às sanções de advertência e multa, previstas nos incisos I e II do art. 63 do Decreto-Lei nº 227, de 28 de fevereiro de 1967, e de cancelamento da permissão.
Art. 11. O Departamento Nacional de Produção Mineral - DNPM estabelecerá as áreas de garimpagem, levando em consideração a ocorrência de bem mineral garimpável, o interesse do setor mineral e as razões de ordem social e ambiental."
Fundamenta seu posicionamento a partir das seguintes constatações:
2.3. 78,87% das outorgas de PLGs destinaram-se a pessoas físicas ou empresas de mineração e apenas 21,12%, a cooperativas de garimpeiros, evidenciando que não haveria políticas públicas nacionais específicas e exclusivas para favorecer a organização da atividade garimpeira em cooperativas, em afronta aos arts. 21, inciso XXV, e 174, §§ 3º e 4º, da Constituição Federal;
2.4. 15 permissionários monopolizam 58,74% das 652 PLGs outorgadas no estado do Mato Grosso e outros 15, 66,07% das 787 PLGs outorgadas no estado do Pará. No primeiro estado, há um permissionário que detém 95 títulos, com área total de 4.442,08 hectares; já outro permissionário, neste último, detém 162 títulos, com área total de 8.097,98 hectares. Essas áreas são superiores a 50 hectares, o que afronta o art. 5º da Lei 7.805/1989;
2.5. PLGs outorgadas há mais de 10 anos encontram-se ociosas, com os seguintes estados constantes do Relatório Anual de Lavra: "Não iniciada - Não obtenção da licença ambiental de operação", "Não iniciada - Em fase de desenvolvimento", "Não iniciada - Razões técnico-econômicas", "Paralisada - Razões técnico-econômicas", em afronta ao art. 9º, incisos I e VII, da Lei 7.805/1989;
2.6. a ANM não exige, para fins de outorga da PLG, que a cooperativa de garimpeiros tenha registro na Organização das Cooperativas Brasileiras (OCB) , em afronta ao art. 107 da Lei 5.764/1971;
2.7. a ANM não estabeleceu as áreas e as condições para o exercício da atividade de garimpagem, em forma associativa. Ao contrário, a PLG é outorgada em qualquer área livre do território brasileiro, em oposição ao art. 11 da Lei 7.805, de 1989.
Em virtude dessas constatações, a unidade técnica propõe determinação à Agência Nacional de Mineração para que:
2.8. estabeleça áreas e condições para o exercício da atividade de garimpagem, em forma associativa, levando em consideração a ocorrência de bem mineral garimpável, o interesse do setor minerário e as razões de ordem social e ambiental, dando-se preferência à realização de trabalhos em forma associativa nessas áreas, com prioridade para as cooperativas de garimpeiros, em cumprimento ao preceito constitucional estabelecido nos arts. 21, inciso XXV, e 174, § 4º, da Constituição Federal c/c os arts. 11 e 12 da Lei 7.805/1989;
2.9. promova, respeitando o direito ao contraditório e à ampla defesa, o saneamento das permissões de lavra garimpeira outorgadas a cooperativas de garimpeiros que não estão registradas na Organização das Cooperativas Brasileiras ou na entidade estadual, se houver, em cumprimento ao disposto no art. 107 da Lei 5.764/1971;
2.10. elabore ato normativo que regulará o procedimento para habilitação à outorga da permissão de lavra garimpeira, em cumprimento ao disposto no art. 4º da Lei 7.805/1989;
2.11. promova, respeitando o direito ao contraditório e à ampla defesa, a compatibilidade das permissões de lavra garimpeira vigentes aos preceitos legais, em cumprimento às condições de outorga e requisitos para manutenção da vigência do título minerário estabelecidos nos arts. 5º e 9º da Lei 7.805/1989, tendo em vista que há PLGs outorgadas com até dez anos de vigência cujo Relatório Anual de Lavra informa as tipologias "Não iniciada - Razões técnicoeconômicas", "Não iniciada - Não obtenção da Licença de Operação" e "Paralisada - Razões técnico-econômicas", assim como existem pessoas físicas e empresas de mineração que acumularam até dezenas de outorgas, sendo que algumas se encontram ociosas, outras são objeto de especulação e negociação privada de direitos minerários ou ainda abrigam empreendimentos incompatíveis com o perfil idealizado para o regime de PLG.
Com as devidas vênias, deixo de acompanhar o encaminhamento proposto pela unidade instrutiva.
Preliminarmente, deve-se considerar que os produtos da mineração são commodities, com preços estipulados pelo mercado internacional. Praticar preços diferentes significa que: se o preço ofertado por um minerador nacional for superior ao do mercado internacional, um importador imediatamente oferta a commodity a preço internacional. Logo, o minerador nacional não conseguirá vender o produto de sua lavra. Se este minerador oferta a commodity a um preço inferior ao do mercado internacional, um agente do mercado financeiro imediatamente realiza a arbitragem (compra daquele e vende no exterior toda a quantidade ofertada) .
Isso significa que má regulação ou interferência inadequada que elevem os custos do minerador podem inviabilizar a exploração de jazidas minerais de todo o País. Dessa forma, é importante ter cautela ao interferir na regulação do setor, sob pena de desestabilizá-lo.
Quanto à participação das cooperativas de garimpeiros nas PLGs, a unidade técnica destacou que 78,87% do número total de outorgas são para pessoas físicas ou empresas, ou seja, as cooperativas não estariam favorecidas pelo Estado, nos termos do art. 174, §§ 3º e 4º. No entanto, ao considerar a área de garimpo outorgada, constato que a situação é inversa, isto é, há evidências de que as cooperativas exploram relevante área, a indicar sua prevalência na PLG, conforme a tabela 2:
Tabela 2 - Comparação entre áreas permissionadas em títulos individuais e de cooperativas
	Gerência
	Cooperativa
	Pessoa/empresa
	Total Área (ha) 

		Área (ha) 
	%
	Área (ha) 
	%
	
	ANM-PA
	75.462,64
	82,16%
	16.386,81
	17,84%
	91.849,45

	ANM-MT
	254.462,64
	97,88%
	5.518,11
	2,12%
	259.980,75

	ANM-MG
	10.528,19
	66,48%
	5.308,39
	33,52%
	15.836,58

	ANM-RS
	4,44
	1,25%
	351,09
	98,75%
	355,53

	ANM-PB
	0,00
	0,00%
	1.080,49
	100,00%
	1.080,49

	ANM-BA
	5.378,71
	90,19%
	585,05
	9,81%
	5.963,76

	ANM-RO
	74.263,13
	99,34%
	490,64
	0,66%
	74.753,77

	ANM-TO
	346,62
	31,02%
	770,85
	68,98%
	1.117,47

	Demais Regionais
	5.033,94
	73,43%
	1.821,45
	26,57%
	6.855,39

	Total
	425.480,31
	92,94%
	32.312,88
	7,06%
	457.793,19

Fonte: elaboração da SeinfraCOM; dados extraídos da resposta da ANM ao Ofício 0343/2019 TCU/SeinfraCOM
Além disso, o art. 14 da Lei 7.805/1989 já prioriza as cooperativas de garimpeiros:
"Art. 14. Fica assegurada às cooperativas de garimpeiros prioridade para obtenção de autorização ou concessão para pesquisa e lavra nas áreas onde estejam atuando, desde que a ocupação tenha ocorrido nos seguintes casos:
I - em áreas consideradas livres, nos termos do Decreto-Lei nº 227, de 28 de fevereiro de 1967;
II - em áreas requeridas com prioridade, até a entrada em vigor desta Lei;
III - em áreas onde sejam titulares de permissão de lavra garimpeira."
Dessa forma, deixo de acompanhar a proposta da unidade técnica no sentido de a ANM estabelecer novas áreas para atividade de garimpo de forma associativa, uma vez que as cooperativas podem requisitar qualquer área disponível no território nacional e possuem relevante participação de área explorada por meio de PLG.
Quanto à proposta de determinação para que a ANM promova o saneamento das permissões de lavra garimpeira, em cumprimento ao disposto no art. 107 da Lei 5.764/1971, também divirjo do posicionamento da unidade instrutiva. Referida lei define a Política Nacional de Cooperativismo e institui o regime jurídico das sociedades cooperativas, dispondo, no citado artigo:
Art. 107. As cooperativas são obrigadas, para seu funcionamento, a registrar-se na Organização das Cooperativas Brasileiras ou na entidade estadual, se houver, mediante apresentação dos estatutos sociais e suas alterações posteriores.
A Lei 5.764/1971 - no capítulo destinado à sua fiscalização e controle (art. 92) - não possui a ANM como entidade legitimada a fiscalizar cooperativas em assuntos estranhos à atividade minerária. Dessa forma, não vejo razões para atribuir à agência mais esse encargo; basta cientificar a Organização das Cooperativas Brasileiras para adoção das providências cabíveis.
Em relação à proposta de determinação para a ANM regular o disposto no art. 4º da Lei 7.805/1989, observo que a questão já foi endereçada no título anterior deste voto, no qual prescrevo determinação à agência.
A última proposta de determinação da unidade técnica trata de dois assuntos diferente: primeiro, a suposta ilegalidade na acumulação de mais de uma PLG por pessoa física ou empresa; segundo, ausência de início dos trabalhos de extração no prazo de 90 dias, contado da data da publicação do título no Diário Oficial da União.
Quanto ao primeiro, verifico que a legislação não impede que uma pessoa física ou empresa possuam mais de uma PLG, desde que a área individual seja inferior a 50 hectares, ainda que a soma das áreas de diversas PLGs seja superior a essa metragem. Assim, não é possível interpretar de forma restritiva o dispositivo legal de forma a coibir outro problema, que, conforme relata a unidade técnica, é a especulação de permissões, na qual uma empresa ou pessoa física detêm diversas PLGs e as mantêm ociosas para especulação:
"Art. 5º A permissão de lavra garimpeira será outorgada a brasileiro, a cooperativa de garimpeiros, autorizada a funcionar como empresa de mineração, sob as seguintes condições:
I - a permissão vigorará por até 5 (cinco) anos, podendo, a critério do Departamento Nacional de Produção Mineral - DNPM, ser sucessivamente renovada;
II - o título é pessoal e, mediante anuência do Departamento Nacional de Produção Mineral - DNPM, transmissível a quem satisfizer os requisitos desta Lei. Quando outorgado a cooperativa de garimpeiros, a transferência dependerá ainda de autorização expressa da Assembléia Geral;
III - a área permissionada não poderá exceder 50 (cinqüenta) hectares, salvo quando outorgada a cooperativa de garimpeiros."
Dessa forma, deixo de acompanhar a proposta da unidade técnica, pois, com as devidas vênias, a medida mais adequada para o problema é outra. Especular com as PLGs, deixando-as ociosas, já é vedado pelo art. 9º da Lei 7.805/1989. Logo, é a omissão fiscalizatória da ANM que permite a especulação, e não a possibilidade de acumulação de diversas PLGs por uma pessoa física ou empresa, que, caso vedada, poderia inviabilizar uma série de negócios lícitos.
Art. 9º São deveres do permissionário de lavra garimpeira:
I - iniciar os trabalhos de extração no prazo de 90 (noventa) dias, contado da data da publicação do título no Diário Oficial da União, salvo motivo justificado;
§ 1º O não-cumprimento das obrigações referidas no caput deste artigo sujeita o infrator às sanções de advertência e multa, previstas nos incisos I e II do art. 63 do Decreto-Lei nº 227, de 28 de fevereiro de 1967, e de cancelamento da permissão.
Portanto, considerando que o art. 9º, inciso I, da Lei 7.805/1989 prescreve que o minerador deve iniciar os trabalhos de extração no prazo de 90 dias da concessão da outorga; que o Relatório Anual de Lavra documenta que haver PLGs outorgadas há dez anos sem início dos trabalhos de extração, portanto ilegalidade facilmente identificável pela ANM; que não consta dos autos ter a ANM aplicado as sanções dispostas no art. 9º, § 1º, da Lei 7.805/1989; que a prescrição da pretensão punitiva desta Corte é de dez anos; que cada diretor da agência tem mandato de quatro anos, concluo que devem os diretores da ANM, em processo apartado destes autos, ser chamados em audiência pela irregularidade.
V. Da ineficiência e ineficácia das ações de fiscalização das atividades de mineração
A unidade técnica constatou falhas nas ações de fiscalização da ANM, que podem ser resumidas a seguir:
2.12. não existe planejamento anual articulado entre as gerências regionais e as superintendências, conforme determina o Regimento Interno da ANM;
2.13. a fiscalização da agência sobre a extração mineral autorizada no âmbito da PLG é meramente formal, abrangendo apenas questões como a validade da ART do responsável técnico pela apresentação do relatório, sem adentrar nas questões de produção mineral, início da exploração mineral dentro do prazo legal e outros deveres do permissionário de lavra garimpeira;
2.14. a comparação entre os pagamentos da CFEM com os recursos IOF-Ouro evidencia alto grau de sonegação[footnoteRef:8]. Entretanto, essa questão deverá ser mitigada pelo uso do sistema ContÁgil, da Receita Federal do Brasil, cujo uso foi autorizado, em face de convênio firmado entre a ANM e a Secretaria da Receita Federal; [8:  Diagnóstico Socioeconômico e Ambiental da Mineração em Pequena Escala no Brasil; Relatório Final. São Paulo, março 2018, p. 98-100.] 
2.15. não obstante as várias interfaces - quanto à repressão do garimpo ilegal - entre a ANM e outros órgãos, como a Polícia Federal e as estaduais, Ministério Público, Ibama, secretarias estaduais de meio ambiente, ainda não existem parcerias formalizadas, sistemáticas e perenes, para otimizar a capacidade de fiscalização.
Em função dessas irregularidades, a unidade técnica propõe recomendar à Agência Nacional de Mineração que:
2.16. implemente o planejamento anual da fiscalização da lavra, mediante proposta elaborada pelas unidades administrativas regionais e consolidação pela superintendência competente, incluindo metas e indicadores específicos para aferir a eficiência e a eficácia das ações de fiscalização, em observância ao disposto no art. 82, inciso XIII, alínea "a", c/c os arts. 56, inciso IV, e 65, incisos I e II, do seu Regimento Interno - Anexo II à Resolução-ANM 2, de 12/12/2018;
2.17. elabore e atualize, periodicamente, o levantamento nacional de áreas de extração mineral não autorizada, em observância ao disposto no art. 2º, inciso XI, da Lei 13.575/2017 c/c o art. 56, inciso VII, do seu Regimento Interno - Anexo II à Resolução - ANM 2, de 12/12/2018; e
2.18. celebre convênios ou acordos de cooperação técnica com órgãos públicos, como o Ibama, secretarias estaduais de meio ambiente e o Ministério Público Federal, com fundamento nos arts. 10, inciso XVII, e 13, inciso IV, do seu Regimento Interno - Anexo II à Resolução-ANM 2, de 12/12/2018, com vistas à obtenção de sinergia entre recursos humanos, expertise e recursos tecnológicos, no sentido de buscar eficiência na fiscalização das atividades de mineração.
Anuo às propostas da unidade instrutiva.
VI. Conclusão
Os elementos constantes dos autos permitem concluir que a ANM não possui eficiência e eficácia na outorga e fiscalização do regime de PLG (Permissão de Lavra Garimpeira) . O excesso de burocracia e mora na instrução de PLG, aliado às falhas na fiscalização, leva à prática de garimpo ilegal e de especulação de títulos minerários.
A ANM realizou a instrução dos requerimentos de PLG de forma morosa - em alguns casos, a agência demorou mais de 27 anos, em afronta à legislação. Assim, o tempo de tramitação dos processos prejudicou o desenvolvimento regular do setor e desestimulou a formalização da atividade de garimpagem.
Além disso, verificou-se que existem PLGs outorgadas há dez anos, cujo Relatório Anual de Lavra informou não terem sido as atividades de exploração iniciadas. Entretanto, o art.  9º da Lei 7.805/1989 dispõe que o minerador deve iniciar a exploração em até 90 dias a partir da outorga do título de PLG; essa omissão fiscalizatória da ANM, de coibir tal prática, induziu à especulação desses títulos minerários.
Ressalto que os problemas imputados à ANM não podem ser afastados pelo fato de a agência ter herdado a ineficiência funcional do DNPM, eis que funções, competências e responsabilidades foram, essencialmente, apenas transferidas.
Por fim, é mister reconhecer o percuciente trabalho de pesquisa da unidade técnica em dezenas de processos sobre o assunto, que tão bem diagnosticou a situação das Permissões de Lavra Garimpeira no âmbito da Agência Nacional de Mineração. 
Ante o exposto, VOTO por que seja aprovada a minuta de deliberação que submeto a este Colegiado.
TCU, Sala das Sessões Ministro Luciano Brandão Alves de Souza, em 15 de julho de 2020.
ANA ARRAES 
Relatora